ACORDAO-COMPLETO-2553157

ACÓRDÃO 2392/2022 ATA 41/2022 - PLENÁRIO

VISTO, relatado e discutido este relatório decorrente da 1ª etapa de acompanhamento, de natureza operacional, com foco nas ações de implementação do Novo Marco Legal de Saneamento Básico - NMLSB trazido pela Lei 14.026/2020.
ACORDAM os ministros do Tribunal de Contas da União, reunidos em sessão do Plenário, ante as razões expostas pelo relator e com fundamento nos arts. 71, inciso IV, e 41, inciso II, da Lei 8.443/1992, c/c art. 241 do Regimento Interno, em:
9.1. dar ciência ao Ministério do Desenvolvimento Regional, na qualidade de presidente do Comitê Interministerial de Saneamento Básico - Cisb, que a inoperância do Comitê, considerando a relevância de suas competências definidas no art. 53-B da Lei 11.445/2007, com a redação conferida pela Lei 14.026/2020, pode comprometer a implementação do Novo Marco Legal do Saneamento Básico, inclusive no que concerne à efetividade da alocação dos recursos federais e da interlocução com outras políticas públicas, destacando, outrossim, que a não realização de ao menos duas reuniões ordinárias anuais do Comitê configura desrespeito ao art. 6º, caput, do Decreto 10.430/2020;
9.2. recomendar à Secretaria Nacional de Saneamento, na qualidade de Secretaria-Executiva do Comitê Interministerial de Saneamento Básico - Cisb, que promova esforços para fornecer o apoio institucional e técnico-administrativo de forma a subsidiar a efetiva atuação do Comitê, conforme prevê o art. 5º do Decreto 10.430/2021;
9.3. encaminhar cópia desta deliberação, com a informação de que a íntegra do relatório e do voto que a fundamentam podem ser consultados no endereço eletrônico www.tcu.gov.br/acordaos:
9.3.1. ao Ministério da Economia, para que avalie a conveniência e oportunidade de apoiar a estruturação da Agência Nacional de Águas e Saneamento Básico, tendo em vista a sua competência de promover a lotação ou exercício de servidores federais na autarquia, conforme estabelecido no art. 17-A da Lei 9.984/2000, com a redação dada pela Lei 14.026/2020;
9.3.2. à Agência Nacional de Águas e Saneamento Básico;
9.3.3. ao Ministério do Desenvolvimento Regional;
9.4. restituir os autos à SeinfraUrbana para continuidade do presente acompanhamento.

Acompanhamento da regulamentação do Novo Marco Legal de Saneamento Básico trazido pela Lei 14.026/2020.

Agência Nacional de Águas e Saneamento Básico; Ministério do Desenvolvimento Regional

3. Responsáveis: não há

13.1. Ministros presentes: Bruno Dantas (na Presidência), Walton Alencar Rodrigues, Benjamin Zymler, Augusto Nardes, Vital do Rêgo, Jorge Oliveira (Relator) e Antonio Anastasia.
13.2. Ministros-Substitutos convocados: Augusto Sherman Cavalcanti e Marcos Bemquerer Costa.
13.3. Ministro-Substituto presente: Weder de Oliveira.

JORGE OLIVEIRA

Adoto como relatório o trabalho apresentado pela equipe de fiscalização, cujas conclusões foram endossadas pelos dirigentes da Secretaria de Fiscalização de Infraestrutura Urbana - SeinfraUrbana:
"I. Introdução
I.1. Apresentação
1. O setor de infraestrutura de saneamento básico no país encontra-se com grande déficit de atendimento frente às demandas da população. O Painel de Informações de Saneamento do Brasil, do Sistema Nacional de Informação sobre Saneamento (SNIS) , gerenciado pelo Ministério do Desenvolvimento Regional (MDR) , com base em informações do ano de 2019, calculou que 83,7% da população brasileira têm acesso à rede de água, 54,1% possuem coleta de esgoto, 92,1% têm cobertura de coleta domiciliar de resíduos sólidos e 54,3% dos municípios possuem sistema exclusivo para drenagem urbana. Além disso, os dados demonstraram que 39,2% da água potável disponibilizada à população não foi contabilizada ou foi perdida na distribuição e apenas 49,1% dos esgotos gerados foram tratados.
2. Visando melhoria na situação atual, o arcabouço jurídico-legal do setor está em fase de inovações, induzidas sobretudo pela edição da Lei 14.026/2020, conhecida como Novo Marco Legal do Saneamento Básico - NMLSB.
3. A nova lei, que instituiu como princípio fundamental a busca pela universalização dos serviços públicos de saneamento básico, se firma em 3 pilares para obtenção dos resultados esperados: i) maior uniformidade regulatória; ii) maior segurança jurídica e competitividade; e iii) incentivo à prestação regionalizada dos serviços. Esses pontos visam conferir ganhos de escala, viabilidade técnica e sustentabilidade econômico-financeira ao setor.
4. Nesse intuito, a Lei 14.026/2020 trouxe novas atribuições à Agência Nacional das Águas e Saneamento Básico (ANA) , como a de editar normas de referência para o setor, visando apresentar diretrizes para elevar o padrão regulatório dos serviços públicos de saneamento básico. Além disso, atribuiu ao poder executivo federal a responsabilidade pela edição de decretos para o estabelecimento de condicionantes para o apoio técnico e financeiro da União, como a necessidade de comprovação da capacidade econômico-financeira dos prestadores e formatação de prestação regionalizada dos serviços.
5. A lei também instituiu o Comitê Interministerial de Saneamento Básico (Cisb) , entidade que, sob a presidência do Ministério do Desenvolvimento Regional (MDR) , tem por finalidade assegurar a implementação da política federal de saneamento básico e articular a atuação dos órgãos e entidades federais na alocação de recursos financeiros em ações de saneamento básico.
6. Nesse contexto, e considerando a necessidade de alcançar a universalização do saneamento básico até 2033, a missão atribuída aos órgãos federais envolvidos atrai a competência do Tribunal para avaliar se os mecanismos para a implementação dessa política pública são suficientemente consistentes.
7. A correta implementação do NMLSB depende de robusto conjunto de normas infralegais, em especial as normas de referência a serem elaboradas pela ANA, e da complexa estruturação da prestação regionalizada dos serviços, a ser realizada pelos entes subnacionais com o apoio do executivo federal. Ressalta-se que vigora, desde 16 de julho de 2021 a competência subsidiária da União de instituir blocos de referência diretamente, em caso de inércia dos estados. 
8. Assim, nessa nova distribuição de competências e atribuições, além de mudança significativa na dinâmica do setor, o TCU realiza o presente acompanhamento para avaliar e contribuir com a atuação dos diversos representantes do governo federal envolvidos.
I.2. Deliberação que originou o trabalho
9. No âmbito do TC Processo 019.279/2021-3, o Ministro Relator Jorge Oliveira autorizou no dia 14/07/2021 a realização de acompanhamento, de natureza operacional, com foco nas ações de implementação do Novo Marco Legal de Saneamento Básico (NMLSB) pela Agência Nacional de Águas e Saneamento Básico (ANA) e pelo Poder Executivo Federal, com enfoque na atuação do Ministério do Desenvolvimento Regional (MDR) e do Comitê Interministerial de Saneamento Básico (Cisb) .
I.3. Objeto
10. O objeto de análise do presente acompanhamento pode ser subdividido em três grupos, relativos, respectivamente, à atuação da ANA, do MDR e do Cisb:
a) estruturação do órgão e os processos de formulação das normas de referência pela ANA, no triênio 2021-2023, conforme agenda regulatória prevista pela Resolução ANA 105/2021 (peça 33) . Desses processos, se destacam os estudos de análise de impacto regulatório, estudo de alternativas regulatórias e as interações com os atores envolvidos;
b) estratégia e atos de apoio técnico e financeiro pela União à adaptação dos serviços públicos de saneamento básico às disposições do NMLSB, em especial à formação e organização das estruturas de prestação regionalizada dos serviços de saneamento a serem instituídas pelos estados;
c) estruturação, estratégia e atuação do Cisb para assegurar a implementação da política federal de saneamento básico e para articular a atuação dos órgãos para a alocação de recursos nas ações de saneamento.
I.4. Objetivo do acompanhamento 
11. O novo marco legal do saneamento promoveu significativas alterações no regramento de planejamento e prestação dos serviços de saneamento, dentre eles o estabelecimento de meta para universalização dos serviços de abastecimento de água e esgotamento sanitário no Brasil até 2033.
12. A adequada implementação do NMLSB almeja a superação de problemas identificados historicamente no setor, como: ausência de sustentabilidade econômico-financeira dos serviços; heterogeneidade de normas regulatórias; baixa segurança jurídica entre titulares, prestadores e reguladores; falta de critérios estáveis de reajustes de tarifas, indenização, fiscalização, metas e obrigações contratuais; ausência de expertise dos titulares em concessão dos serviços.
13. Assim, esse acompanhamento objetiva avaliar se as novas atribuições da ANA e do executivo federal, em decorrência do novo marco do saneamento, estão sendo desenvolvidas de forma tempestiva e adequada. 
I.5. Estruturação do acompanhamento
14. O trabalho foi iniciado com o desenvolvimento da estratégia global de atuação, que foi revisitada e reajustada ao longo do processo, passando pelo levantamento de possíveis critérios de análise, como manuais e orientações de governança, análise de impacto regulatório, além das leis e decretos atinentes ao novo marco.
15. Com o aprofundamento na temática, foram levantados eventos de risco à atuação da ANA e do executivo federal, incluindo suas possíveis causas e efeitos. Esses riscos foram então avaliados em matriz de análise de risco sob os prismas de probabilidade de ocorrência e da magnitude de seus impactos, sendo os mais relevantes e passíveis de abordagem pelo controle externo utilizados para desenvolvimento da matriz de planejamento.
16. Essa matriz foi composta por questões (expostas no item I.6) associadas aos riscos levantados direcionadas à ANA e ao executivo federal, havendo delimitação das informações, critérios, procedimentos de controle, possíveis evidências e possíveis achados decorrentes das análises. Cabe ressaltar que as questões foram debatidas em painel de referência com a ANA e com o MDR no final de 2021, havendo entendimento comum quanto à oportunidade e relevância das análises a serem desenvolvidas. A matriz completa consta das peças 28 e 29. 
17. Quanto às rodadas em que serão executados os procedimentos, entendeu-se que não seria cabível estipular variáveis de acompanhamento as quais incitariam o início da execução, tendo em vista o extenso escopo, a diversidade de atores e a alta frequência em que ocorrem os eventos em análise. Assim, considerando ainda a capacidade operacional da secretaria especializada do TCU, foi estipulada periodicidade semestral para as etapas do acompanhamento, sendo este o primeiro relatório expedido. 
18. Ressalte-se que as questões e procedimentos levantados poderão ser alterados nas demais etapas do processo, conforme seja pertinente, considerando o estágio de execução das atividades da ANA e do executivo, além da identificação de novos riscos ou afastamento daqueles ora mapeados. 
I.6. Questões de acompanhamento
19. A partir dos objetivos levantados para cada um dos objetos do acompanhamento e dos riscos que podem comprometer o seu alcance, bem como considerando a estruturação definida para o trabalho (item I.5) , formularam-se questões de auditoria voltadas à atuação da ANA, do MDR e do Cisb.
20. Quanto à atuação da ANA, as questões foram as seguintes:
Q1: A ANA estabeleceu estrutura adequada para elaborar as normas de referências e orientações para sua implementação nos prazos previstos pela agenda regulatória e considerando a complexidade do tema?
Q2:  Durante a elaboração das normas de referência, os processos de produção da análise de impacto regulatório (AIR) e a consulta pública estão sendo executados pela ANA com o adequado nível de profundidade e em atendimento aos critérios legais?
Q3: A ANA estabeleceu agenda regulatória para elaboração das normas de referência com fundamentação robusta para demonstrar a viabilidade dos prazos previstos?
Q4: A atuação da ANA no processo de elaboração das normas de referência é dotada de previsibilidade e transparência conforme o art. 26 da Lei 11.445/2007 e a Lei 12.527/2011 (Lei de Acesso à Informação) ?
Q5: A ANA possui adequada rotina de verificação da adoção das normas de referência por parte das entidades reguladoras subnacionais?
21. No que tange ao exercício de funções do poder executivo federal (notadamente o MDR e o Cisb) , foram elaboradas as seguintes questões a serem respondidas pelo acompanhamento:
Q1: O MDR promove apoio técnico e financeiro aos entes subnacionais na implementação da política federal de saneamento, conforme arts. 48 e 49 da lei 11.445/2007 e do Decreto 10.588/2020?
Q2: O Cisb possui estratégias para promover a implementação da política federal de saneamento, em especial quanto à alocação de recursos, alinhadas à Lei 11.445/2007 e ao Decreto 10.430/2020?
Q3: O poder executivo federal promove a divulgação e transparência de sua atuação quanto à implementação do novo marco legal de maneira efetiva, dadas as necessidades de identificação de oportunidades de apoio técnico e financeiro, alinhamento dos entes subnacionais à política federal de saneamento e os requisitos de controle social e transparência da Lei 11.445/2007?
I.7. Metodologia
22. Os trabalhos foram orientados pelo Manual de Acompanhamento (Portaria-Segecex n. 27, de 9 de dezembro de 2016) . No que cabível, foram obedecidas as Normas de Auditoria do Tribunal de Contas da União (Portaria-TCU n. 280, de 8 de dezembro de 2010, alterada pela Portaria-TCU n. 168, de 30 de junho de 2011) e, também, o Manual de Auditoria Operacional (Portaria-Segecex n. 18, de 12 de novembro de 2020) , haja vista a predominância de aspectos de desempenho nas investigações - valendo registrar, no entanto, a existência de aspectos de conformidade.
23. Em dezembro de 2021 foram realizados dois painéis de referência para validação das questões do acompanhamento, o primeiro com o corpo técnico da ANA e o segundo com o MDR, oportunidades nas quais foi manifestado, pelos convidados, o alinhamento das investigações com o objetivo do trabalho.
24. Em maio de 2022, após a execução dos procedimentos de acompanhamento, foi realizado novo painel de referência, abordando as situações encontradas. Esse evento foi público e contou com painelistas representantes da ANA e do MDR, além do Ministério da Economia, da Associação Brasileira de Agências de Regulação (ABAR) e academia. O evento encontra-se disponível no YouTube do TCU, no endereço eletrônico: https://www.youtube.com/watch?v=bhqxC_MPXZ8&t=7834s.
25. Posteriormente, o relatório preliminar foi encaminhado aos gestores para comentários, conforme preconizado pelo Manual de Auditoria Operacional e pela Resolução 315/2020, em seu art. 14. As contribuições, descritas e analisadas no Apêndice A - Comentários dos Gestores, se encontram incorporadas ao corpo do presente relatório.
Investigação das questões atinentes à ANA
26. Para responder à primeira questão do acompanhamento, que trata da estruturação da ANA para elaboração das normas de referência e documentos complementares, os principais pontos investigados são as notas técnicas e os estudos sobre as necessidades de pessoal e de apoio técnico externo, comparando-as com a estrutura de fato disponível. 
27. Quanto à segunda questão, que trata da execução em si da análise de impacto regulatório (AIR) e da consulta pública, são avaliados os produtos relativos a esses dois processos, realizando-se procedimentos para verificar a interlocução com os stakeholders, a completude, suficiência e nível de fundamentação do relatório de AIR e o tratamento às contribuições da consulta pública. Ainda sobre a consulta pública, avalia-se se foi oportunizado efetivo controle social, ao serem disponibilizados instrumentos adequados de participação e análise material das contribuições manifestadas pela sociedade, de forma a permitir maior alinhamento das normas ao interesse público. 
28. A própria formulação das agendas regulatórias é objeto da terceira questão, na qual se explora a sua fundamentação, investigando se foram levantadas causas de possível atraso e a sua viabilidade de cumprimento. 
29. Em adição aos procedimentos relativos à transparência e ao controle social da questão 2 (tomada de subsídios e consulta pública) , investiga-se na quarta questão a transparência da agência quanto às etapas internas de elaboração das normas de referência. 
30. Por sua vez, a quinta questão aborda o cumprimento pela ANA do art. 4º-B da Lei 9.984/2000. Os procedimentos são executados para verificar se a agência mantém lista pública e atualizada das entidades reguladoras e fiscalizadoras que adotam as normas de referência, sendo explorada a adequação dos processos internos de elaboração da listagem.
Investigação das questões atinentes ao poder executivo federal
31. A primeira questão investiga se a estratégia de atuação do MDR está alinhada aos objetivos da política federal, e se essa estratégia tem sido executada conforme o planejamento, analisando-se as ações previstas e executadas em intervalos de 12 meses. Nesse contexto, avalia-se a estrutura do ministério frente à sua nova forma de atuação do setor, havendo procedimentos para identificar a organização interna, as necessidades e disponibilidades de pessoal e recursos financeiros.
32. Quanto à atuação do Cisb, para responder a segunda questão os procedimentos buscam avaliar a estratégia de atuação e as ações promovidas com vistas a assegurar a implementação da política, bem como verificar se há efetiva coordenação do comitê na articulação dos órgãos federais que atuam na alocação de recursos federais em ações de saneamento.
33. Por fim, a terceira questão, referente à transparência, é respondida a partir de procedimentos que buscam verificar se há interlocução aberta e constante entre os entes federais designados a atuar pelo novo marco legal e os outros atores do setor, bem como se sua atuação está em conformidade com os requisitos legais que versam sobre a transparência na atuação estatal.
I.8. Etapa do acompanhamento
34. Este é o primeiro relatório do acompanhamento, o qual aprecia a estruturação da ANA, do MDR e do Cisb para exercerem as competências oriundas do novo marco, bem como as primeiras medidas tomadas. 
35. No tocante à atuação da ANA, os trabalhos desta etapa se basearam na aplicação dos seguintes procedimentos: i) comparação dos estudos que subsidiaram as necessidades de pessoal, de capacitação e de apoio técnico externo com a efetiva implementação; ii) avaliação do andamento dos trabalhos de elaboração das normas e documentos complementares frente às agendas regulatórias publicadas; iii) avaliação da interlocução da agência com atores do setor e da fundamentação do relatório de análise de impacto regulatório; iv) avaliação do tratamento dado às contribuições recebidas em sede das consultas públicas; v) verificação da viabilidade das agendas regulatórias propostas; vi) verificação da transparência e previsibilidade dos atos da agência; e vii) verificação dos procedimentos para a publicação de lista atualizada das entidades reguladoras que adotam as normas de referência. 
36. Em relação ao Poder Executivo Federal, aplicaram-se os procedimentos relacionados a seguir: i) avaliação da estratégia e execução dos atos de apoio técnico e financeiro promovidos pelo MDR frente à política federal de saneamento básico; ii) avaliação da estratégia e dos atos promovidos pelo Cisb para assegurar a implementação da política, bem como verificação da efetiva coordenação do comitê na articulação dos órgãos federais que atuam na alocação de recursos federais em ações de saneamento; iii) verificação das rotinas de publicidade do MDR e do Cisb no que se refere às atividades de implementação do NMLSB.
II. Visão geral do objeto
37. Para melhor entendimento do objeto, esse tópico foi subdividido em três subitens que versam, respectivamente, sobre características legais do setor, sobre os atores envolvidos, com suas competências e interesses e, por fim, sobre a forma de atuação da ANA e do poder executivo federal nesse novo contexto, apresentando os objetivos e processos mais importantes para o êxito na atuação desses atores.
II.1. Marco Legal
38. O saneamento básico é tratado na Constituição Federal (CF) como de competência comum de todos os entes da federação (art. 23, IX) , contudo, a titularidade da prestação dos serviços e da regulação recai sobre os municípios (art. 30, V) por se tratar de um serviço de interesse local, podendo haver partilha da competência com os estados no caso de regiões metropolitanas. A competência da União é direcionada à instituição de diretrizes, conforme o art. 21, inciso XX, da CF. 
39. A Lei 11.445/2007 estabeleceu as diretrizes nacionais para o saneamento básico, configurando grande avanço legislativo à época de sua edição. No que se refere especificamente à atuação da União, a LNSB estabeleceu outras diretrizes (art. 48) , dentre as quais destacam-se: (i) priorizar ações que promovessem equidade social e territorial no acesso ao saneamento básico; (ii) aplicar recursos financeiros de modo a promover o desenvolvimento sustentável, a eficiência e a eficácia; (iii) estimular a adequada regulação dos serviços; (iv) adotar critérios objetivos de elegibilidade e prioridade, levando em consideração fatores como disponibilidade hídrica, riscos sanitários, epidemiológicos e ambientais; (v) adotar a bacia hidrográfica como unidade de referência para o planejamento; (vi) estimular a implementação de infraestruturas e serviços comuns a municípios, mediante mecanismos de cooperação entre os entes federados.
40. Pouco mais de uma década após a prolação da citada lei, em vista das dificuldades de se promover avanços efetivos no saneamento brasileiro, as inquietações do setor ganharam relevo na agenda pública e ensejaram alterações legislativas. Tais alterações se deram, inicialmente, por duas medidas provisórias, MPs 844/2018 e 868/2018, que atualizavam o marco do saneamento básico, mas perderam sua vigência, e, finalmente, pela prolação da Lei 14.026/2020.
41. As inovações da Lei 14.026/2020 visam impulsionar a política nacional de saneamento por meio dos seguintes aspectos estruturantes, fortemente correlacionados: (i) incentivo à ampliação da concorrência, pela impossibilidade de celebração de novos contratos de programa (acordos firmados entre os municípios e as Companhias Estaduais de Saneamento Básico - CESBs - sem licitação para a prestação dos serviços de abastecimento de água e esgotamento sanitário) e de prorrogação dos contratos de programa vigentes; (ii) indução à uniformização das regras regulatórias, pela expedição das normas de referência pela ANA; e (iii) fomento à prestação regionalizada dos serviços, com a formação das unidades regionais ou blocos de referência, mesmo em locais que não compartilham instalações. 
42. Ressalte-se que, enquanto a proibição de novos contratos de programa é imposta indiscriminadamente a todos os entes da federação, o cumprimento, pelos reguladores locais ou regionais, das normas de referência a serem elaboradas pela ANA e a adesão dos municípios aos blocos regionais é opcional. Porém, a observância de tais institutos é condição necessária ao recebimento de apoio técnico e financeiro da União, conforme disposto nos incisos III, VII e VIII, do art. 50, da Lei 11.445/2007. 
43. Considerando que a adesão às normas de referência e a formação de blocos para prestação regionalizada não são taxativas, é preciso considerar, na implementação desses institutos, adequados níveis de exigência, abrangência, especificidade e riscos, sob pena de limitar a adesão dos municípios aos blocos e a incorporação das normas de referência pelas agências infranacionais, com o consequente não atingimento os objetivos pretendidos pelo novo marco legal.    
44. No que se refere à expedição das normas de referência, os processos devem se atentar à lei das agências reguladoras - Lei 13.848/2019, à Resolução ANA 105/2021 - Agenda Regulatória - e às Resoluções ANA 19/2020 e 102/2021 - critérios para elaboração de normas pela ANA.
45. São também peças do marco legal os decretos publicados pelo executivo federal para regulamentar o NMLSB (Decretos 103588/2020, 10.411/2020, 10.430/2020, 10.710/2021 e 11.030/2022) conforme será descrito no tópico II.3.
46. Cabe ainda destacar que o novo marco instituiu o Cisb, colegiado presidida pelo Ministro do MDR, que tem por finalidade assegurar a implementação da política federal de saneamento básico e articular a atuação dos órgãos e entidades federais na alocação de recursos financeiros em ações de saneamento básico.
II.2. Atores do setor de saneamento e sua relação com o presente trabalho
47. O setor de saneamento congrega a atuação de diversos agentes, que atuam desde a formulação da política até a execução dos serviços domiciliares, passando pela regulação e pelo financiamento. Visando apresentar as competências e interesses de cada um deles, neste tópico são apresentados os principais atores responsáveis pela implementação no novo marco, que se confundem com os interessados nesse processo de acompanhamento. 
48. De acordo com o art. 8º, incisos I e II, da Lei 11.445/2007, os municípios e o Distrito Federal são os titulares dos serviços no caso de interesse local, e o estado, em conjunto com os municípios, são titulares quando compartilharem efetivamente instalações operacionais integrantes de regiões metropolitanas, aglomerações urbanas e microrregiões.
49. Os titulares dos serviços são os responsáveis pela edição de normas aplicáveis à prestação dos serviços em seu território, bem como devem estruturá-los e organizá-los, prestando-os diretamente ou delegando a sua prestação, como atualmente se dá por meio dos instrumentos de concessão ou de adesão aos contratos de programa.
50. Assim, de início, é possível identificar como integrantes de grupo de interesses no objeto desta fiscalização os próprios titulares dos serviços públicos de saneamento básico, quais sejam, os municípios, os estados e o Distrito Federal, haja vista seus objetivos e interesses de ampliar os índices de atendimento às demandas de saneamento básico da população, melhorar sua situação fiscal, mitigar as dificuldades para a concessão dos serviços e acessar maior volume de investimentos (sejam públicos ou privados) para o aprimoramento de sua infraestrutura. Ressalta-se estarem incluídas nesse grupo as próprias entidades locais e microrregionais da administração direta e indireta dos titulares instituídas para a prestação dos serviços.
51. Mostram-se também como interessados os delegatários da prestação dos serviços, que são, atualmente em sua grande maioria, as companhias estaduais de saneamento, que visam a manutenção e expansão da prestação dos serviços em ambiente com maior segurança jurídica e sustentabilidade econômico-financeira, e os prestadores privados dos serviços, que, da mesma forma, buscam segurança jurídica, expansão de sua atuação e, consequentemente, maiores lucros.
52. A tabela a seguir ilustra a quantidade dessas entidades prestadoras de serviços de água e esgotos que forneceram informações completas para o Diagnóstico dos Serviços de Água e Esgoto do SNIS de 2019, o qual contemplou amostra que atendia 98,15% da população urbana do Brasil:
Tabela 1 - Subdivisão dos prestadores dos serviços de abastecimento de água e de esgotamento sanitário em função de sua natureza jurídica.
Fonte: Diagnóstico SNIS - Água e Esgoto 2019 (peça 35, p. 36) 
53. Com o advento da Lei 11.445/2007, foi inserida previsão legal para que os serviços públicos de saneamento fossem regulados pelo poder público, tendo, adiante, o novo marco legal instituído modificações no texto original para que essa regulação fosse realizada por entidade com independência decisória e autonomia administrativa, orçamentária e financeira.
54. Nesse contexto, também surgem como interessadas as agências reguladoras de saneamento básico subnacionais, que, segundo consta na página da ANA (disponível em: https://www.ana.gov.br/saneamento/agencias-reguladoras-subnacionais, acesso em 22/6/2021) , totalizam 63 entidades, sendo 24 agências estaduais, 1 agência distrital, 30 agências municipais e 8 agências de consórcios de municípios. 
55. Ainda, a atribuição de competências aos órgãos federais, trazidas pelo novo marco do saneamento, também impõe sua inclusão como interessados no objeto deste acompanhamento, uma vez que é de interesse da ANA a elaboração de normas de referências consistentes para melhor implementação da política de saneamento básico, bem como é de interesse do Poder Executivo Federal (MDR, ME e o Cisb) o apoio técnico e financeiro à implementação do novo marco, visando elevar a sustentabilidade técnica e econômico-financeira do setor em todo o país, diminuir a dependência dos recursos do OGU e aumentar os benefícios externos da universalização, como diminuição da poluição aos recursos hídricos, diminuição dos casos de doenças de veiculação hídrica e melhorias econômicas.
56. Noutro turno, considerando que as mudanças legislativas tendem a proporcionar maior segurança jurídica no ambiente de negócios brasileiro, vislumbra-se a entrada de capital de investidores para financiar a ampliação da infraestrutura de cobertura, os quais podem ser considerados interessados no objeto deste trabalho, haja vista seu objetivo prioritário de ter segurança no retorno dos seus investimentos. 
57. Por fim, menciona-se o interesse das entidades da sociedade civil de interesse público, que, por meio do controle social, almejam a melhora nos índices de atendimento às demandas sociais. Menciona-se com destaque o instituto Trata Brasil, que exerce relevante atuação em defesa de avanços na cobertura do saneamento básico e na proteção dos recursos hídricos do país.
II.3. Escopo de atuação da ANA e do Poder Executivo Federal
58. Com o objetivo de alcançar a universalização do saneamento até 2033, o novo marco legal estipulou diversas medidas a serem implementadas pelos órgãos federais no intento de que as novas regras sejam de fato aplicadas, incluindo-se as atividades objeto do presente acompanhamento: apoio à implementação do NMLSB pelo Governo Federal e expedição de normas de referências pela ANA.
59. A implementação tempestiva dessas medidas naturalmente facilitará a transição dos contratos vigentes para que passem a atender aos recentes requisitos de universalização estabelecidos, bem como propiciará uma melhor estruturação dos entes titulares dos serviços de saneamento básico e de empresas interessadas para os futuros processos de licitação e concessão.
60. No tocante às competências cometidas à ANA, os temas sujeitos à sua atuação regulatória foram incluídos pelo NMLSB no art. 4º-A, § 1º da Lei 9.984/2000. Em termos:
'Art. 4º-A A ANA instituirá normas de referência para a regulação dos serviços públicos de saneamento básico por seus titulares e suas entidades reguladoras e fiscalizadoras, observadas as diretrizes para a função de regulação estabelecidas na Lei nº 11.445, de 5 de janeiro de 2007.
§ 1º Caberá à ANA estabelecer normas de referência sobre:
I - padrões de qualidade e eficiência na prestação, na manutenção e na operação dos sistemas de saneamento básico;
II - regulação tarifária dos serviços públicos de saneamento básico, com vistas a promover a prestação adequada, o uso racional de recursos naturais, o equilíbrio econômico-financeiro e a universalização do acesso ao saneamento básico;
III - padronização dos instrumentos negociais de prestação de serviços públicos de saneamento básico firmados entre o titular do serviço público e o delegatário, os quais contemplarão metas de qualidade, eficiência e ampliação da cobertura dos serviços, bem como especificação da matriz de riscos e dos mecanismos de manutenção do equilíbrio econômico-financeiro das atividades;
IV - metas de universalização dos serviços públicos de saneamento básico para concessões que considerem, entre outras condições, o nível de cobertura de serviço existente, a viabilidade econômico-financeira da expansão da prestação do serviço e o número de Municípios atendidos;
V - critérios para a contabilidade regulatória;
VI - redução progressiva e controle da perda de água;
VII - metodologia de cálculo de indenizações devidas em razão dos investimentos realizados e ainda não amortizados ou depreciados;
VIII - governança das entidades reguladoras, conforme princípios estabelecidos no art. 21 da Lei nº 11.445, de 5 de janeiro de 2007;
IX - reúso dos efluentes sanitários tratados, em conformidade com as normas ambientais e de saúde pública;
X - parâmetros para determinação de caducidade na prestação dos serviços públicos de saneamento básico;
XI - normas e metas de substituição do sistema unitário pelo sistema separador absoluto de tratamento de efluentes;
XII - sistema de avaliação do cumprimento de metas de ampliação e universalização da cobertura dos serviços públicos de saneamento básico;
XIII - conteúdo mínimo para a prestação universalizada e para a sustentabilidade econômico-financeira dos serviços públicos de saneamento básico.'
61. Dessa forma, os temas sujeitos à sua atuação regulatória foram identificados pela agência e, a partir disso, com base em critérios de relevância e urgência, subsidiaram o planejamento para a expedição progressiva das normas de referências. Desse estudo resultou a primeira estimativa de prazos de elaboração das normas de referência, a qual compôs a Agenda Regulatória 2021-2022 da entidade:
Tabela 2 - Agenda inicial de publicação das normas de referência da ANA
	Semestre previsto para publicação
	Conteúdo da Norma de referência

	01/2021
	Procedimentos para a elaboração de normas. 

		Reequilíbrio econômico-financeiro para água e esgoto nos contratos de concessão licitados. 

		Instituição de taxa/tarifa para resíduos sólidos urbanos. 

		Conteúdo mínimo de contratos de programa e de concessão para água e esgoto. 

		Padrões e indicadores de qualidade e eficiência e avaliação da eficiência e eficácia. 

	02/2021
	Indenização de ativos para água e esgoto. 

		Modelo organizacional das agências reguladoras infranacionais, transparência e accountability. 

		Procedimentos para mediação e arbitragem. 

		Diretrizes para infrações e penalidades do prestador dos serviços de água e esgotos. 

		Matriz de riscos de contratos para água e esgoto. 

		Diretrizes para metas progressivas de cobertura para água e esgoto e sistema de avaliação. 

		Procedimentos para comprovação da adoção das normas de referência. 

		Diretrizes para definição do modelo de regulação para água e esgotos. 

	01/2022
	Parâmetros para a determinação da caducidade.

		Critérios para a contabilidade regulatória privada para os serviços de água e esgotos.

		Condições gerais prestação dos serviços, atendimento ao público e medição, faturamento e cobrança, dos serviços de água e esgotos.

		Procedimentos gerais de fiscalização para os serviços de água e esgotos.

	02/2022
	Diretrizes para definição de modelo de regulação de drenagem e manejo de águas pluviais urbanas.

		Condições gerais de prestação dos serviços de resíduos sólidos urbanos.

		Definição de medidas de segurança, contingência e emergência, inclusive racionamento.

		Reajuste tarifário para água e esgoto.

		Revisão tarifária para água e esgoto 

		Diretrizes para redução progressiva e controle das perdas de água.

Fonte: Resolução ANA nº 64/2021, Anexo I, de 1/3/2021.
62. Posteriormente, dada a inviabilidade de cumprimento dos prazos inicialmente estabelecidos, a ANA atualizou a agenda regulatória, que agora prevê que as normas de referência para o saneamento serão realizadas no triênio 2021-2023:
Tabela 3 - Agenda atual de publicação das normas de referência da ANA
	Semestre previsto para publicação
	Conteúdo da Norma de referência

	02/2021
	Procedimentos para a elaboração de normas.

		Conteúdo mínimo de aditivos aos contratos para água e esgoto para atendimento ao art. 11B da Lei 1.445/2007.

	01/2022
	Procedimento transitório de monitoramento das normas.

		Padrões e indicadores de qualidade e eficiência e avaliação da eficiência e eficácia para água e esgoto.

		Diretrizes para definição do modelo de regulação para água e esgoto.

		Indenização de ativos para água e esgoto.

	02/2022
	Diretrizes para metas progressivas de cobertura para água e esgoto e sistema de avaliação.

		Modelo organizacional das agências reguladoras infranacionais, transparência e accountability.

		Matriz de riscos de contratos para água e esgoto.

		Procedimentos para mediação e arbitragem.

		Condições gerais de prestação dos serviços de resíduos sólidos urbanos.

	01/2023
	Critérios para a contabilidade regulatória privada para os serviços de água e esgoto.

		Estrutura tarifária para água e esgoto.

	02/2023
	Padronização dos contratos de concessão para água e esgoto.

		Diretrizes para definição de modelo de regulação de drenagem e manejo de águas pluviais urbanas.

		Padrões e indicadores de qualidade e eficiência e avaliação da eficiência e eficácia para resíduos sólidos urbanos.

		Procedimentos para comprovação da adoção das normas de referência.

		Reajuste tarifário para água e esgoto.

		Condições gerais prestação dos serviços, atendimento ao público e medição, faturamento e cobrança, dos serviços de água e esgoto.

Fonte: Resolução ANA nº 105/2021, Anexo I, de 20/10/2021.
63. Nessa modificação, a ANA retirou normas de referência da agenda, como a de reequilíbrio econômico e financeiro (por seu conteúdo ter sido abrangido, em grande parte, pelo Decreto 10.710/2021) e a de redução de perdas de água, assim como desmembrou as normas de: verificação da adoção das normas de referência; revisão tarifária de água e esgoto; e conteúdo mínimo dos contratos de água e esgoto. Os conteúdos não abrangidos na atual agenda devem ser incluídos na agenda relativa aos próximos períodos, segundo informações da ANA (https://www.gov.br/ana/pt-br/ana-publica-atualizacao-da-agenda-de-edicao-das-normas-de-referencia-para-o-saneamento-ate-2023, acessado em 31/3/2022) .
64. Antes de adentrar nas atividades de apoio da União cabe destacar que, apesar de não ser objeto direto do presente acompanhamento, o Poder Executivo Federal regulamentou aspectos do NMLSB, conforme sua competência. 
65. Encontram-se publicadas as seguintes regulamentações:
a) Decreto 10.588/2020, que regulamenta o apoio técnico e financeiro a ser realizado pela União para implementação da política federal de saneamento e dispõe sobre a alocação de recursos públicos federais e os financiamentos com recursos da União; 
b) Decreto 10.411/2020, que regulamenta a análise de impacto regulatório; 
c) Decreto 10.710/2021, que trata da metodologia para comprovação da capacidade econômico-financeira dos prestadores de serviços públicos de abastecimento de água potável ou de esgotamento sanitário, considerados os contratos regulares em vigor, com vistas a viabilizar o cumprimento das metas de universalização;  
d) Decreto 10.430/2020, que regulamentou as competências o Comitê Interministerial de Saneamento Básico (CISB) , entidade instituída pelo novo marco legal responsável pela implementação de diversas medidas para o cumprimento da política de saneamento básico consubstanciada naquele normativo, especialmente quanto à alocação de recursos financeiros federais em ações de saneamento básico; e
e) Decreto 11.030/2022, que promoveu alterações no Decreto 10.588/2020.
66. Outra incumbência do Poder Executivo Federal, neste caso objeto de análise do presente acompanhamento, se refere à estratégia de atuação para apoio técnico e financeiro a ser promovido pelo Ministério do Desenvolvimento Regional (MDR) para implementação do novo marco legal. Dentre essas atividades podem ser destacadas a contratação de estudos para subsidiar os estados na definição e organização das regionalizações, a prestação de esclarecimentos e alinhamentos quanto às novas regras.
67. O Decreto 10.588/2020 especificou o rol de atividades a serem desenvolvidas:
'Art. 3º  A União prestará apoio técnico e financeiro para a adaptação dos serviços públicos de saneamento básico às disposições da Lei nº 14.026, de 2020, nos termos do disposto do art. 13 da referida Lei, para a realização de uma ou mais das seguintes atividades, no que couber, condicionado à existência de disponibilidade orçamentária e financeira:
I - definição das unidades regionais de saneamento básico de que trata o inciso II do § 1º do art. 2º, especialmente nas áreas que compreendem Municípios cujos serviços sejam prestados pelas companhias estaduais de saneamento básico;
II - processo de adesão do titular do serviço público de saneamento básico a mecanismo de prestação regionalizada;
III - estruturação da forma de exercício da titularidade e da governança em cada mecanismo de prestação regionalizada, de modo a se fixarem as responsabilidades de cada ente federativo e a melhor forma de gestão;
IV - elaboração ou atualização dos planos municipais ou regionais de saneamento básico, que, em conformidade com os serviços a serem prestados, contemplarão todos os sistemas, considerados os ambientes urbano e rural, com, no mínimo, as seguintes metas:
[...]
V - modelagem da prestação dos serviços em cada mecanismo de prestação regionalizada, considerados os ambientes urbanos e rurais, com base em estudos de viabilidade técnica, econômica e ambiental, e de operabilidade e manutenção dos sistemas, com prazo mínimo compatível com as metas de universalização do acesso ao saneamento básico;
VI - definição da entidade de regulação e de fiscalização dos serviços públicos de saneamento básico, incluído o apoio à delegação, quando necessário;
VII - elaboração ou atualização das normas de regulação e fiscalização, observadas as normas de referência para regulação dos serviços públicos de saneamento básico emitidas pela Agência Nacional de Águas e Saneamento Básico - ANA, conforme a sua disponibilização;
VIII - alteração dos contratos existentes ou preparação de novos contratos, quando couber, com vistas à transição para o novo modelo de prestação, adotada a padronização de contrato proposta pela ANA, quando disponível, e aplicadas as metas definidas no plano regional de saneamento básico;
IX - elaboração de edital, realização prévia de audiências e de consulta públicas, e realização de licitação para concessão dos serviços ou para alienação de controle acionário da empresa estatal prestadora dos serviços, aplicadas as metas definidas no plano regional de saneamento básico;
X - apuração do valor de indenização dos investimentos vinculados a bens reversíveis não amortizados ou depreciados, se houver, na hipótese de substituição dos contratos vigentes por novos contratos de concessão, observadas as normas de referência para regulação dos serviços públicos de saneamento básico emitidas pela ANA, conforme a sua disponibilização;
XI - estruturação de política de recuperação de custos, em regime de eficiência, por meio da cobrança dos serviços de saneamento básico e da definição de diretrizes e critérios da estrutura tarifária e da tarifa social, observadas as normas de referência para regulação dos serviços públicos de saneamento básico emitidas pela ANA, conforme a sua disponibilização;
XII - contratação de serviços especializados e acompanhamento das atividades, com o objetivo de promover a melhoria da gestão e a eficiência da prestação de serviços públicos de saneamento básico;
XIII - capacitação de técnicos e gestores que atuam na prestação de serviços públicos de saneamento básico; e
XIV - outras medidas acessórias necessárias, com vistas à universalização do acesso ao saneamento básico.'
68. Além disso, as definições das unidades regionais de saneamento básico, de competência dos estados, também estão sujeitas ao prazo previsto no novo marco, de um ano, a partir da publicação da lei, cuja expiração aconteceu em 15/7/2021. A partir desse momento, caso o estado não tenha instituído a regionalização da prestação de saneamento básico, a competência passou a ser concorrente com a União, haja vista a previsão legal do novo marco que, após um ano, a União estabeleceria, de forma subsidiária aos estados, os blocos de referência para a prestação regionalizada dos serviços públicos de saneamento básico. Ressalte-se que, apesar dessa possibilidade, ao momento de conclusão deste relatório, a União não havia criado nenhum bloco de referência.
69. Mencionam-se também outras disposições da Lei 14.026/2020 que estabelecem os prazos para o cumprimento de requisitos com vistas à universalização, tais como a necessidade de os titulares dos serviços publicarem seus planos de saneamento básico até 31 de dezembro de 2022 (art. 19) . Registra-se que embora não seja atribuição dos entes federais a elaboração desse documento, o Decreto 10.588/2020 estipula que essa elaboração pode ser objeto de prestação de apoio técnico e financeiro por parte da União. 
70. Por fim, cabe ao Cisb importante papel no novo cenário, como garantir a racionalidade da aplicação dos recursos federais, elaborar estudos para subsidiar as decisões de alocação, avaliar e aprovar orientações para aplicação dos recursos. Esse comitê tem ainda a responsabilidade de monitorar e avaliar a alocação desses recursos e encaminhar relatório correlato à presidência da república.  
Objetivos-chave do objeto
71. A competência da ANA para a elaboração de normas de referências com diretrizes para a atuação das agências reguladoras infranacionais possui o objetivo de aumentar a qualidade e uniformidade regulatória do setor.
72. O papel do poder executivo federal se pauta em conduzir a implementação da nova política federal de saneamento, apoiando a formatação e organização de blocos de municípios para a prestação regionalizada dos serviços públicos de saneamento básico com viabilidade técnica e econômico-financeira e dispondo sobre a alocação de recursos públicos federais nessas ações.
73. Assim, a lei prevê que, com o efetivo cumprimento das ações acima descritas, haja um ambiente de segurança jurídica e maior qualidade regulatória, com regras claras e homogêneas em todo o país, considerando as peculiaridades de cada local, a fim de que se possa atrair investimentos para o setor. Conjuntamente, estima-se uma maior concorrência para a seleção da proposta de prestação mais vantajosa para os titulares dos serviços de saneamento básico e incremento no interesse de execução dos serviços em municípios atualmente considerados pouco atrativos.
Processos-chaves para o alcance dos objetivos
74. A Lei 14.026/2020, além de instituir competência para os entes federais realizarem atos para a implementação da política pública com vistas à melhoria da qualidade e uniformidade regulatória, bem como objetivando incentivos à prestação regionalizada, também elencou providências com vistas a garantir o alcance dos objetivos.
75. No tocante à atuação da ANA, o art. 4º-A da Lei 9.984/2000, acrescentado pela supracitada lei, definiu as temáticas a serem abordadas pelas normas de referências e estabeleceu, em alguns de seus parágrafos, alguns critérios a serem observados tanto no processo de sua elaboração quanto no tocante ao seu conteúdo.
76. Sobre o processo, o §4º define que a ANA deverá avaliar as melhores práticas regulatórias do setor, realizar consultas e audiências públicas visando a transparência e publicidade dos atos e a análise de impacto regulatório das normas propostas, e poderá constituir grupos de trabalho para sua elaboração com participação das entidades regulatórias subnacionais.
77. Quanto ao conteúdo, o §2º define que os princípios fundamentais da prestação dos serviços de saneamento básico, dentre os quais aqueles incluídos pelo novo marco na Lei 11.445/2007, devem reger as normas de referência. Cita-se, a título de exemplo: universalização; integralidade; eficiência e sustentabilidade econômica; transparência das ações; controle social; segurança, qualidade, regularidade e continuidade; prestação regionalizada; e seleção competitiva.
78. Adiante, o §3º define que as normas deverão atender às condições que caracterizam a prestação adequada de serviço público, oriundas do art. 6º da Lei 8.987/1995, isto é, de regularidade, continuidade, eficiência, segurança, atualidade, generalidade, cortesia na sua prestação e modicidade das tarifas. Além disso, ainda sobre esse parágrafo, destaca-se que as normas de referência deverão estimular a livre concorrência e a cooperação entre os entes federativos, considerar às peculiaridades locais e regionais, estabelecer parâmetros e periodicidades de aferição do cumprimento das metas e critérios limitadores da sobreposição de custos administrativos a serem pagos pelo usuário final.
79. Outrossim, diversos parágrafos do art. 4º-A e o art. 4º-B definem atribuições complementares da ANA a serem realizadas, com vistas a colocar em prática a nova política nacional de saneamento básico. Assim, compete à ANA, em suma:
i. realizar, de modo voluntário, ação mediadora ou arbitral em conflitos;
ii. avaliar o impacto regulatório e o cumprimento das normas de referência;
iii. zelar pela uniformidade regulatória do setor de saneamento básico e pela segurança jurídica na prestação e na regulação dos serviços, observando as peculiaridades regionais;
iv. elaborar estudos técnicos para o desenvolvimento das melhores práticas regulatórias para os serviços públicos de saneamento básico;
v. promover a capacitação de recursos humanos para regulação adequada e eficiente;
vi. contribuir para a articulação entre os planos de saneamento, de resíduos sólidos e de recursos hídricos;
vii. manter relação atualizada de entidades reguladoras e fiscalizadoras que adotam as normas de referência, viabilizando acesso aos recursos públicos federais ou de financiamento; 
viii. disciplinar em ato normativo os requisitos e procedimentos para que os reguladores comprovem a adoção das normas regulatórias de referência; e 
ix. verificar periodicamente a adoção das normas de referência, que será obrigatória no momento da contratação de financiamentos com recursos da união;
80. Os atos promovidos pela ANA no processo de elaboração das normas de referência encontram-se publicados no portal eletrônico da agência (acessado em 31/3/2022) . Antes da publicação da primeira norma de referência, a ANA definiu a agenda regulatória para o saneamento básico, cuja elaboração ocorreu a partir de proposta formulada por grupo de trabalho instituído para esse fim, contando ainda com a participação de diversas entidades, como representantes de agências reguladoras infranacionais, prestadores de serviço e municípios. A interlocução com os stakeholders visou conferir à agenda maior aderência ao novo marco e às expectativas do setor no que concerne às normas a serem elaboradas e sua ordem de prioridade.  
81. A proposta de agenda foi submetida à consulta pública e recebeu volume substancial de contribuições, as quais poderiam indicar a exclusão da norma da agenda regulatória, a substituição de norma constante na agenda por outra, bem como a modificação no prazo de início da elaboração da norma. Como resultado, foi aprovada pela diretoria colegiada em março de 2021 a Resolução ANA 64/2021, a qual, posteriormente, foi atualizada pela Resolução ANA 105/2021.
82. Além da definição da agenda, a ANA publicou, em 14/6/2021, sua primeira norma de referência - Resolução ANA nº 79/2021, que trata da instituição de cobrança pela prestação do serviço público de manejo de resíduos sólidos urbanos (RSU) . Destaca-se a produção do relatório de Análise do Impacto Regulatório (AIR) , instrumento instituído pela Lei 13.848/2019, que dispõe sobre a gestão, a organização, o processo decisório e o controle social das agências reguladoras, para preceder propostas de alteração de atos normativos de interesse geral dos agentes econômicos, consumidores ou usuários dos serviços, e regulamentado pelo Decreto 10.411/2020.
83. Após os estudos iniciais, foi elaborada minuta de resolução, que, juntamente com o relatório de AIR, foi colocada sob consulta pública e recebeu contribuições de diversos atores, as quais, após analisadas, contribuíram para a redação final da norma. 
84. Conforme se depreende da agenda regulatória e dos processos de trabalho para elaboração da primeira norma de referência, verifica-se que os principais processos para alcance dos objetivos da ANA são: i) interlocução com os stakeholders; ii) diagnóstico situacional; iii) delimitação de cenários e alternativas de atuação e; iv) realização de consulta pública com ampla participação e análise aprofundada das contribuições.
85. A atuação do poder executivo federal tem como processos-chave, neste momento, a sua estruturação e a definição de estratégia de atuação, considerando as consequências das inovações legislativas. O NMLSB, afinal, atribuiu à União competências mais gerenciais e de apoio, sendo indutora da política e incentivadora, através de seus recursos, da adoção das melhores práticas. 
86. Assim, a estruturação do Cisb e a estratégia para integrar nas atividades ordinárias do MDR as atribuições oriundas do novo marco são fundamentais para identificar o espaço correto de atuação do poder executivo federal. Havendo previsão de que os parcos recursos não onerosos sejam direcionados a situações particulares, de difícil sustentabilidade econômico-financeira, é fundamental que haja racionalização de seu uso e é necessário que haja um balizamento para que o acesso aos recursos onerosos seja facilitado e alinhado aos objetivos da política federal de saneamento básico.
87. Conforme se nota, no tocante a atuação do poder executivo federal, mais especificamente ao apoio técnico e financeiro, deve-se observar os dispositivos do Decreto 10.588/2020, atualmente alterado pelo Decreto 11.030/2022, e do disposto no art. 50 da Lei 11.445/2007, bem como no art. 13 da Lei 14.026/2020. Mas além do citado decreto, é importante o balizamento a nível ainda menor, com resoluções, orientações e disposições do Cisb e do MDR, a serem elaboradas.
88. Quanto à estratégia de atuação, essa se mostra imprescindível para que os esforços do executivo consigam ser direcionados aos problemas mais importantes a serem enfrentados, por haver risco de que, sem estratégia claramente definida, as atribuições e demandas externas consumam os recursos do ministério e do Cisb em atividades pontuais, sem que haja enfrentamento das questões em nível estratégico e de política nacional, como desejado.
III. Avaliações do acompanhamento acerca da atuação da ANA
89. Conforme metodologia definida no subitem I.7, utilizou-se modelo adaptado da auditoria baseada em risco para se levantar questões de acompanhamento e produzir matriz de planejamento (peças 28 e 29) , com definição de procedimentos a serem executados a cada rodada, os quais, nesta etapa, foram aplicados até a data de 31/03/2022.
90. Nos subtópicos a seguir são apresentadas, de forma resumida, as avaliações referentes às questões levantadas, sendo apresentadas as conclusões acerca da materialização ou não dos riscos, com proposições de medidas mitigadoras e de continuidade ou não das análises nas demais rodadas do presente acompanhamento. 
III.1. Estruturação da ANA para elaborar as normas de referência
91. Tendo o NMLSB atribuído novas competências à ANA, quais sejam, a elaboração das normas de referência de saneamento básico, a agência elaborou estudo prevendo as necessidades de pessoal para cumprimento da tarefa no âmbito do grupo de trabalho criado para estudar como seria a estrutura da agência para atender essa nova demanda.
92. A ANA, por intermédio da Nota Técnica 1/2021/SEC (peça 4, p. 2) , de 30/8/2021, mencionou o Relatório 1/2019/GT como o consolidador dos estudos realizados e colocou que nele foi constatada a necessidade mínima de 42 técnicos com perfis diversos para cumprir com a nova demanda, sendo 17 engenheiros, 9 economistas, 5 bacharéis em direito, 2 bacharéis em ciências contábeis, 1 arquiteto, 1 estatístico e 7 profissionais de nível superior em qualquer área.
93. Nesse relatório (peça 27, p. 19-51) , foi possível verificar que a ANA contabilizou essa necessidade com base nos procedimentos identificados para fazer frente às atribuições, que até aquele momento eram definidas pela Medida Provisória 868/2018.
94. A partir deste número, foi realizado um processo seletivo com servidores de outros órgãos públicos, que contou com o interesse de 187 candidatos, dos quais 84 foram convocados para a fase de entrevistas e, posteriormente, 41 servidores foram selecionados. 
95. Por meio da Nota Técnica 2/2022/SRS, de 8/2/2022, a agência afirmou que apenas 21 dos 41 servidores selecionados no processo puderam ter seu exercício efetivado na agência (peça 17, p. 3-4) .
96. Esses servidores foram alocados em duas superintendências, criadas por atualização no Regimento Interno (RI/ANA) para abarcar as competências relativas a saneamento básico. À Superintendência de Regulação de Serviços (SRS) , com 16 servidores de perfil técnico alocados, compete propor as normas de referência relativas à prestação dos serviços em si (RI/ANA, art. 109) . Outra superintendência afeta ao saneamento é a Superintendência de Regulação Econômica (SEC) , com 11 servidores de perfil técnico alocados, à qual compete propor normas relativas a questões econômicas e contábeis (RI/ANA, art. 114) . Além disso, elas possuem competência de apoiarem-se na elaboração das normas. 
97. Dada a nova competência da agência reguladora, a ANA elaborou um Plano de Capacitação em Regulação do Saneamento (2021-2024) , apresentado à peça 4, p. 113-192, cujos cursos também serão oferecidos a outros agentes atuantes ou interessados na regulação. Os conhecimentos necessários para exercer as atribuições legais foram levantados e estruturados em eixos temáticos de capacitação (peça 4, p. 126) :
'I. Conhecimentos Fundamentais (nível básico) :
1) Noções de Regulação (NR) ;
2) Noções de Saneamento (NS) ;
II. Conhecimentos Específicos (nível técnico) :
3) Governança Regulatória (GR) ;
4) Regulação Técnica (RT) ;
5) Regulação Econômica (RE) ;
6) Regulação Contratual (RC) '
98. Desses eixos de capacitação, foram definidos os cursos, carga horária e a previsão de oferta por semestre, sendo 153 cursos do tipo presencial e 250 em regime online autoinstrucional (com e sem tutoria) . Desse total de 403 cursos, 350 cursos serão oferecidos para a ANA e agências reguladoras infranacionais e 53 para outras entidades interessadas na regulação.
99. Conforme descrito no plano (peça 4, p. 133) , a sua implementação dependerá da disponibilidade de recursos para custeio, havendo, num cenário de restrição, prioridade para as ações de formação especializada nas Normas de Referências para o saneamento para as agências reguladoras. Além disso, estimou o valor máximo anual de R$ 1 milhão para o referido programa.
100. Destaca-se do relatório a matriz de competência (peça 4, p. 153-159) , direcionando as capacitações que seriam adequadas para cada agente na estrutura das entidades atuantes no setor de saneamento, incluindo, além da ANA e agências reguladoras, titulares, prestadores de serviços, órgãos de controle social e órgãos de controle público.
101. A ANA informou que os técnicos da agência já realizaram curso EAD em parceria com agentes externos sobre regulação do saneamento e outro sobre aspectos econômicos da regulação para o setor saneamento. Ademais, foram realizadas capacitações a respeito de metas de universalização dos contratos e comprovação da capacidade econômico-financeira dos prestadores de serviços (peça 17, p. 9) .
102. Verifica-se que a agência também contou com apoio técnico da Fundação Escola de Sociologia e Política de São Paulo (FESPSP) para a elaboração de normas de referência, como pode ser constatado no relatório de AIR da primeira norma expedida, que tratou da instituição de cobrança pela prestação do serviço público de manejo de resíduos sólidos urbanos. 
103. No entanto, vale ressaltar que o apoio foi obtido mediante contrato firmado entre a FESPSP e o Banco Interamericano de Desenvolvimento (BID) - portanto, sem recursos da ANA.
104. Nesse relatório, foi possível verificar que a FESPSP elaborou dois estudos, sendo um a respeito do conhecimento do problema regulatório e da base legal e outro a respeito da identificação, detalhamento, comparação e escolha das melhores alternativas para a implementação da política de cobrança (disponível em: https://participacao-social.ana.gov.br/Consulta/99, acesso em 24/1/2022) .
105. Em relação à segunda norma, que dispõe sobre a padronização dos aditivos aos Contratos de Programa e de Concessão para prestação de serviços de abastecimento de água potável e esgotamento sanitário para incorporação das metas previstas no caput do art. 11-B da Lei 11.445/2007, o relatório de análise do impacto regulatório não indicou a participação de consultoria.
106. Foi possível verificar que para o processo de elaboração da norma de referência sobre padrões de qualidade, eficiência e eficácia para avaliação da prestação, da manutenção e da operação de sistemas de abastecimento de água (SAA) e de esgotamento sanitário (SES) , que ainda está em andamento, houve contratação feita pelo BID para a elaboração dos seguintes estudos: 1) conhecimento do problema regulatório; 2) melhores alternativas para implantação; 3) proposta de norma de referência e quadro resumo; e 4) manual de orientação para a norma de referência.
107. Para as outras demandas, a ANA detalhou que, no âmbito da Cooperação Técnica firmada entre o BID e a agência, está em andamento a contratação de consultoria para os seguintes produtos (peça 17, p. 12) :
'a) Contratação de instituição para produção de conteúdo técnico e material didático, bem como desenvolvimento e entrega de quatro cursos na modalidade de Educação a Distância (EaD) autoinstrucional, com carga horária de 30h cada, voltados aos diferentes integrantes que atuam na área de regulação no saneamento básico no Brasil, com foco em Noções de Regulação, em consonância com as responsabilidades atribuídas à Agência Nacional de Águas e Saneamento; 
b) Contratação de consultoria para apoio à elaboração de norma ou manual de procedimentos internos da ANA sobre ação mediadora ou arbitral nos conflitos que envolvam titulares, agências reguladoras ou prestadoras de serviços públicos de saneamento básico; 
c) Contratação de consultoria especializada para apoio à elaboração de Norma de Referência relacionada às condições gerais de prestação dos serviços públicos de limpeza urbana e de manejo de resíduos sólidos; e 
d) Contratação de Consultoria Técnica especializada para apoio à elaboração de Norma de Referência sobre metas de universalização dos serviços públicos de abastecimento de água e esgotamento sanitário que considerem, entre outras condições, o nível de cobertura de serviço existente, a viabilidade econômico-financeira da expansão da prestação do serviço e o número de Municípios atendidos; bem como sobre o sistema de avaliação do cumprimento dessas metas.'
108. Além disso, afirmou que possuía negociações em diferentes níveis de maturidade para contratação de apoio externo para elaboração de outras normas, englobando pesquisa de benchmarks, identificação de evidências e apoio para elaboração de análises multicritério.
CONCLUSÃO
109. O cenário percebido pela execução dos procedimentos revela que houve esforço de estruturação da ANA no sentido de se adequar às necessidades oriundas da nova competência. Contudo, fatores alheios a seu poder decisório implicaram a não alocação efetiva de pessoal tido como necessário à elaboração tempestiva das normas.
110. Ressalte-se os esforços envidados no sentido de superar esses obstáculos, principalmente ao elaborar plano de capacitação robusto para seu corpo técnico e contratação de apoio técnico externo com recursos alcançados por parceria com banco de fomento.
111. Vale ressaltar que não foram realizados procedimentos com vistas a atestar que o quantitativo de pessoas inicialmente estimado pela agência para dar cumprimento às suas novas atribuições seja, de fato, o quantitativo adequado. Todavia, o próprio descompasso entre o cronograma estabelecido e a efetiva produção das normas (assunto detalhado no tópico seguinte) evidencia a carência de pessoal alegada pela agência.
112. Nesse contexto, considerando que a manutenção da situação de insuficiência de pessoal alocado para elaboração das normas de referência eleva o risco de demora no cumprimento da agenda regulatória da ANA e, consequentemente, retarda a indução de melhoria e uniformidade regulatória. Em vista disso, faz-se necessária a adoção de providências para solução da questão ou, ao menos, para mitigação dos seus efeitos. 
113. Por outro lado, há de se destacar que não existe critério objetivo que possibilite a este Tribunal propor a tomada de providências por parte da agência reguladora no sentido incrementar o seu quadro de pessoal. Assim, será proposto o encaminhamento dos autos ao Ministério da Economia para que tome conhecimento da situação e, eventualmente, adote providências ao seu cargo, tendo em vista a sua competência de promover a lotação ou exercício de servidores federais na ANA, indicada no art. 17-A, lei 9.984/2000, incluído pela lei 14.026/2020.
114. Cabe ainda menção ao fato de que o tópico deverá ser abordado nas próximas rodadas do monitoramento, devido à possibilidade de alteração na estruturação da ANA, seja por decisão gerencial da agência ou mudança na efetiva alocação de pessoal.
III.2. Execução das atividades da ANA frente aos prazos previstos
115. Como detalhado na visão geral do objeto, a primeira agenda regulatória, da Resolução ANA 64/2021, não se mostrou exequível com base no andamento dos trabalhos de produção das primeiras normas de referência. Sobre esse ponto, a ANA respondeu que essa agenda havia sido elaborada 'com a premissa que a agência receberia toda a estrutura prometida (equipe e recursos) ' (peça 4, p. 6) .
116. Assim, a nova agenda regulatória da ANA conteria expectativas mais realistas, considerando os seguintes fatores: elevação do prazo necessário para desenvolvimento da norma (de 6 para 10 meses) ; dificuldades de captação de recursos humanos; e demora no fechamento de contratos de consultoria.
117. Tal manifestação encontra amparo no conteúdo da Nota Técnica Conjunta 2/2021/SEC/SRS da agência, que, ao justificar a proposta de modificação da primeira agenda regulatória, apresentou as seguintes premissas que a nortearam (peça 30) :
'a) Movimentação de pessoal em número adequado para o funcionamento dos processos relativos ao saneamento básico;
b) Criação de 26 cargos comissionados para a estruturação da unidade organizacional;
c) Autorização para a realização de concurso público;
d) Inserção no PLOA do montante de R$ 10 milhões para fazer frente às despesas decorrentes da nova atribuição.'
118. Considerando que essa estrutura não foi fornecida à ANA, essa previsão não se cumpriu.  Somado a isso, a supracitada nota técnica mencionou a publicação do Decreto 10.710/2021, que trata da capacidade econômico-financeira dos prestadores dos serviços de abastecimento de água potável e de esgotamento sanitário, o que trouxe comandos que impactaram diretamente no conteúdo e no prazo de algumas normas de referências da ANA. 
119. Nesse sentido, a nota mencionou que a expectativa pela expedição do decreto, que foi publicado oito meses após a data prevista, ocasionou uma paralisação no desenvolvimento da norma de referência sobre o reequilíbrio econômico-financeiro, uma vez que haveria correlação entre o teor do decreto e da referida norma de referência. Após a publicação do decreto, a ANA considerou a retirada da temática da agenda regulatória, por entender que os elementos do decreto por si só foram suficientes para regular a questão.
120. Por outro lado, a agência afirmou que por conta de alguns dispositivos do decreto teve a necessidade de antecipação emergencial da NR-2 - Conteúdos mínimos à padronização dos aditivos aos contratos de programa e de concessão, que devem incorporar em suas cláusulas contratuais as metas de universalização previstas no art. 11-B da Lei 11.445/2007. 
121. A nota técnica indicou que essa necessidade se deu com vistas a fornecer insumos para o prestador, com anuência do titular, apresentar minuta de termo aditivo para incorporar ao contrato as metas de universalização, para subsidiar a necessidade de apresentação de requerimento de comprovação da capacidade econômico-financeira às reguladoras infranacionais até 31 de dezembro de 2021, conforme art. 10 do Decreto 10.710/2021. Esse trabalho, segundo a resposta da ANA, envolveu a mobilização conjunta da equipe das duas superintendências em tempo integral.
122. Ao avaliar a situação inicialmente proposta em março de 2021, conforme a Tabela 2, é possível observar a efetiva elaboração de duas normas (NR-1, publicada em junho de 2021, e NR-2, publicada em novembro de 2021) , frente às trezes previstas para serem feitas apenas no ano de 2021, fator que revela grandes imprecisões na estimativa de prazos originalmente feita pela ANA.
123. Assim, com a inviabilidade de cumprimento constatada, a nova agenda regulatória foi proposta em outubro de 2021, tendo sido 'baseada nos recursos de pessoal e financeiros existentes e na situação de que o cenário atual se mantenha para 2022 e 2023' (peça 30, p. 11) . Com a publicação da nova agenda, o estágio atual das normas de referência se apresenta da forma a seguir:
Tabela 4 - Estágio das normas de referência em 31/3/2022
	Semestre previsto para publicação
	Conteúdo da Norma de referência
	Status

	02/2021
	Procedimentos para a elaboração de normas.
	Publicada - Resolução 102/2021 (Manual de Elaboração de Atos Regulatórios da Agência Nacional de Águas e Saneamento Básico - ANA.) 

		Conteúdo mínimo de aditivos aos contratos para água e esgoto para atendimento ao art. 11B da Lei 11.445/2007.
	Publicada - NR-2

	01/2022
	Procedimento transitório de monitoramento das normas.
	Não publicada* 

		Padrões e indicadores de qualidade e eficiência e avaliação da eficiência e eficácia para água e esgoto.
	Consulta Pública (4/1/2022 a 19/3/2022) 

		Diretrizes para definição do modelo de regulação tarifária para água e esgoto.
	Tomada de Subsídios (12/01/2022 a 13/03/2022) 

		Indenização de ativos para água e esgoto.
	Tomada de Subsídios (1/9/2021 a 1/10/2021) 

Fonte: Sistema de Participação Social nas Decisões da ANA e Nota Informativa Conjunta 1/2022/SRS/SEC* (peça 27, p. 17) .
* Conforme consulta ao Sistema de Participação Social nas Decisões da ANA, em 22/7/2022, foi realizada Consulta Pública de 31/5/2022 a 14/7/2022, não havendo alterações quanto às outras normas da Tabela 4.
124. Durante a execução dessa etapa de acompanhamento, em março de 2022, nenhuma das normas previstas para o semestre havia sido publicada. Assim, de acordo com a situação atual dos dispositivos previstos para publicação, há indicativos de que a agenda atualmente estabelecida também não represente prazos viáveis para a efetiva elaboração das normas.
125. Além disso, conforme afirmado pela ANA está sendo elaborado pelas superintendências responsáveis pelas normas de referência (SEC e SRS) novo levantamento de necessidades de pessoal, considerando o cronograma publicado na Resolução ANA 105/2021, o qual indica, preliminarmente, que o quantitativo de pessoal atualmente alocado, ou até mesmo o quadro proposto no estudo anterior (Relatório 1/2019/GT) , não seria suficiente para cumprir todos os prazos (peça 17, p. 5) .
126. A preocupação com os prazos levantada nesse relatório é compartilhada com a ANA, conforme consta da peça 48, na qual informou que iniciou um processo de revisão do eixo temático de saneamento e dos prazos para elaboração das respectivas normas de referência. O processo contou com oficinas de trabalho em junho de 2022, cujos resultados estão sendo consolidados para posterior prosseguimento aos ajustes na Agenda Regulatória visando a reestimativa de prazos, que logo será comunicada à sociedade.
127. Há ainda a questão dos documentos complementares às normas de referência, como manuais e orientações aos usuários. Até o presente momento, observa-se que o manual orientativo sobre a primeira norma de referência foi publicado (peça 38) seis meses após a norma, e o documento referente à segunda norma (publicada em 4/11/2021) está em elaboração. 
128. Ademais, foi realizado um webnário em 16/2/2022 com o objetivo de capacitar os gestores públicos municipais e os técnicos das agências reguladoras para adoção das orientações contidas no citado documento (NR-1) e esclarecer dúvidas sobre a aplicação das normas de referência (disponível em: https://www.youtube.com/watch?v=8_KZfdhi4X8, acesso em 14/3/2022) . 
CONCLUSÃO
129. Há forte expectativa do setor quanto à publicação das normas de referência pela ANA. A celeridade ansiada pelos atores não pode, contudo, ser balizadora dos cronogramas da agência, havendo risco de perda de confiabilidade na sua atuação. A primeira agenda regulatória foi publicada em março de 2021 e em outubro do mesmo ano foi necessária atualização, conforme Resolução 105/2021. 
130. Nesse contexto, formalmente ainda não havia, quando da realização dos procedimentos desta etapa do acompanhamento, normas atrasadas, porém, ao tempo de emissão deste relatório, constata-se que o risco de descumprimento da agenda se materializou, o passo que nenhuma das quatro normas previstas para o período foi editada (https://participacao-social.ana.gov.br/, consulta em 5/7/2022) . 
131. As análises realizadas permitem inferir que os prazos previstos foram dotados de otimismo quanto à superação das dificuldades impostas, não só pela complexidade dos temas e inexperiência da agência, como também pelo quadro técnico efetivamente alocado para a tarefa. Como resultado dessa situação, a agência informou, em resposta ao relatório preliminar, que a agenda está sendo novamente revisada, sendo provável que passe por ajustes.
132. Assim, apesar do atraso na publicação das normas esperadas para o semestre, não se vislumbram, nesta rodada do acompanhamento, medidas além das elencadas no tópico III.1 a serem propostas para promover maior celeridade às atividades. Quanto aos impactos nas expectativas do setor em relação à publicação tempestiva das normas, o tópico III.4, que trata da transparência e previsibilidade dos atos da ANA, se posiciona de maneira mais específica. 
133. No tocante às ações da ANA para disponibilizar documentos complementares às normas de referência, observa-se que os manuais e orientações estão sendo alvo de atuação da agência: até a conclusão da fase de execução desta etapa de acompanhamento, um já havia sido publicado e o outro estava em fase de elaboração. Contudo, há de se ponderar que há apenas duas normas publicadas, sendo mais adequado analisar a atuação da ANA quanto a esse ponto nas próximas rodadas do acompanhamento, em que haverá uma maior quantidade de documentos a serem elaborados. 
III.3. Processos de AIR e consulta pública
134. Para a avaliação da conformidade desse quesito, a análise foi realizada individualmente sobre os processos de elaboração das três normas de referências para as quais os relatórios de análise de impacto regulatório já constavam publicados. Vale lembrar que no processo de elaboração de normas a produção do relatório de análise do impacto regulatório precede a consulta pública.
135. Assim, as NRs 1 e 2, que já estão publicadas, foram objeto de análise sobre ambos os procedimentos. Quanto à norma que vai tratar sobre padrões e indicadores de qualidade e eficiência e avaliação da eficiência e eficácia para água e esgoto, foram examinados apenas os procedimentos para a elaboração do relatório de AIR, uma vez que o processo de consulta pública ainda não estava concluído no momento da aplicação dos procedimentos.
136. Inicialmente foi possível identificar nos relatórios publicados no Sistema de Participação Social nas Decisões da ANA (disponível em: https://participacao-social.ana.gov.br/, acesso em 21/3/2022) que, em regra, para o processo de Tomada de Subsídios houve interlocução da ANA com representantes de Agências Reguladoras Estaduais e Regionais, Prestadores de Serviço, Entes Governamentais, Agências Reguladoras Municipais, Companhias Estaduais de Saneamento, Serviços Autônomos de Saneamento, Terceiro Setor e Entidades de Ensino e Pesquisa, além de outros órgãos federais correlacionados com o assunto, distinguindo-se que para a NR-1 e para a norma de padrões e indicadores foi adotado o formato de consulta dirigida, enquanto para a NR-2 a agência utilizou-se de audiência pública.
137. Os relatórios demonstram a participação de interessados atuantes em todas as regiões do país, além de organizações atuantes em temáticas diversas, como meio ambiente, recursos hídricos, além do saneamento básico.
138. Quanto à consulta dirigida (NR-1) , antes das reuniões, a ANA disponibilizava preliminarmente um documento com um conjunto de questões a serem discutidas, sobre as quais os agentes apresentaram proposições e observações. Já a audiência pública (NR-2) foi realizada de maneira virtual pelo YouTube, com a possibilidade de inscrição para participação oral, estando a gravação disponível na página da agência na plataforma.
139. Ambos os formatos de tomada de subsídios estão de acordo com as diretrizes contidas na Resolução ANA 102/2021, que aprovou o Manual de Elaboração dos Atos Regulatórios da Agência Nacional de Águas e Saneamento Básico. A ANA colocou como pontos positivos à consulta dirigida 'um maior acúmulo de informações e opiniões dos principais atores do setor' e 'a obtenção de esclarecimentos sobre alguns temas relevantes'. A audiência pública, por sua vez, foi adotada para contribuir com 'a redução do prazo de elaboração do normativo', dada a urgência requerida (peça 27, p. 15-16) .
140. As reuniões coletaram impressões, expectativas e sugestões acerca das possíveis alternativas para as próximas etapas do trabalho. A organização, condução e mediação dessas reuniões ficaram a cargo do grupo de trabalho da ANA para elaboração da NR. 
141. Em que pese não ter sido apresentada a íntegra das contribuições percebidas na etapa da tomada de subsídios, a publicidade do resultado dessa etapa, constante do Anexo II do relatório de AIR, permitiu que eventual omissão no tratamento de contribuição pudesse ser contestada frente aos canais de comunicação da agência, como ouvidoria, além da possibilidade de reapresentação da contribuição na fase de consulta pública. Assim, é possível inferir que o resumo das contribuições foi fidedigno às manifestações recebidas.
142. No tocante aos três relatórios de AIR publicados, foi possível verificar que houve a adoção da seguinte estrutura:

143. Sumariamente é perceptível alinhamento da estrutura dos relatórios com o disposto no art. 6º do Decreto 10.411/2020 e no Guia Orientativo para Elaboração de AIR do Governo Federal (peça 36) .
144. Cabe observar, com base no Guia Orientativo, que foi realizada primordialmente a AIR nível I, devido à ausência de aprofundamento acerca de elementos adicionais relativos ao nível II: 'experiência internacional', 'mensuração dos impactos e alternativas de ação sobre os diferentes grupos e atores' e 'abordagem do risco na AIR'. 
145. Note-se que, segundo o Guia Orientativo, o nível II é recomendado 'Caso o problema regulatório objeto da análise revista-se de significativa complexidade ou caso as alternativas identificadas para seu enfrentamento apresentem impactos significativos' (peça 36, p. 16) . 
146. As alternativas de regulação para o objeto das normas de referência apresentam impactos significativos, além de certa complexidade no problema regulatório, considerando o histórico do setor. Essa situação ensejaria, segundo o Guia Orientativo, uma análise de nível II. Apesar do documento não ser vinculante à ANA, seu atendimento teria o condão de qualificar e tornar mais sólida a AIR. 
147. A utilização de AIR mais elaborada poderia, contudo, adiar a publicação das normas, tornando imperioso o balanceamento de seu benefício frente aos possíveis atrasos. Cabe ainda, nesse equacionamento, ter em conta o quesito da progressividade das normas de referência (Lei 9.984/2000, art. 4º-A, §2º) , que possuem previsão de revisão e melhorias ao longo do tempo. 
148. No tocante aos cenários de regulação, os relatórios de AIR analisados continham tópico sobre alternativas de atuação regulatória da ANA. Nesse ponto, houve análise sobre diversos prismas, realização de comparação qualitativa, exposição dos cenários de atuação e impactos sobre: sociedade; meio ambiente; poder público municipal; prestadores de serviço; agências reguladoras; organismo financiador; estruturador de projetos de concessões; dentre outros.
149. Já as comparações de alternativas foram realizadas pela análise lógica dos aspectos apresentados nos cenários, adicionados dos impactos indicados para cada alternativa, sendo apresentado quadro de comparação entre as alternativas e análises multi-critério.
150. Para a elaboração da NR-1 as análises dos cenários foram fundamentadas no estudo prévio realizado pela FESPSP, em estudos anteriores da ANA e em dados do Plano Nacional de Resíduos Sólidos, do Sistema Nacional de Informações sobre Saneamento (SNIS) , da Associação Brasileira de Empresas de Limpeza Pública e Resíduos Especiais (Abrelpe) e do Projeto Regulação em Resíduos Sólidos (Regulares) . 
151. Foi possível constatar cotejamento de pontos levantados na primeira rodada de reuniões para tomada de subsídios com o relatório de AIR, o qual tece ponderações acerca dos subsídios na elaboração dos cenários. Os subsídios referentes à segunda rodada de reuniões foram mais técnicos e atinentes a questões específicas, tendo sido, em algum grau, abordados na comparação das alternativas regulatórias e em pontos específicos da minuta da norma. 
152. Em relação à NR-2, houve foco no diagnóstico do problema regulatório, com comparação entre o levantamento da ANA e o estudo da FGV contratado pelo Ministério da Economia para avaliação e proposição de alternativas para a estrutura regulatória do setor de saneamento básico no Brasil, o que permitiu um levantamento sobre os temas a serem padronizados nos contratos, com base nos critérios do novo marco e na situação atual dos contratos em vigor.
153. Observa-se no relatório de AIR dessa norma que os principais pontos levantados na tomada de subsídios foram contemplados nos cenários e alternativas regulatórias, norteando, em conjunto com os estudos da FGV e internos da ANA, a norma de referência.
154. Por sua vez, no processo de elaboração da norma que visa a identificação de padrões e indicadores de qualidade e eficiência, a avaliação dos cenários teve como subsídio o estudo elaborado por consultoria especializada em economia ambiental, o qual abordou a identificação, o detalhamento a comparação e a proposta de escolha da melhor alternativa para a implantação, e ainda apresentou estudo e discussão com atores do setor sobre diversos indicadores potenciais para a composição da norma.
155. Nesse caso, os debates foram realizados já indicando o cenário que viria a ser posteriormente escolhido, qual seja, que a ANA definiria a padronização de um núcleo de indicadores, permitindo adaptações às questões regionais e locais. Contudo, foi possível observar nas propostas das agências reguladores infracionais a preocupação com as peculiaridades regionais, a qual foi devidamente tratada no âmbito do relatório de AIR, evidenciando um procedimento adequado por parte da equipe técnica da ANA.
156. No tocante ao processo de consulta pública, o qual visa oportunizar manifestação sobre a minuta da norma a ser publicada, considerando o fato de o período de recebimento de contribuições acerca da norma sobre padrões e indicadores estar aberto em 15/3/2022 (época da realização dos procedimentos desta etapa do acompanhamento) , foi possível verificar o funcionamento da ferramenta de participação social, que será detalhado a seguir.
157. Junto ao aviso de consulta pública são disponibilizados o relatório de AIR, com todos seus anexos, e a minuta da norma de referência proposta. 
158. O acesso ao sistema de participação exige um prévio cadastramento, que pode ser feito diretamente pelo portal da ANA, ou pode ser adotado o usuário da página consolidadora de acesso aos sites do Governo Federal (gov.br) . 
159. Após o ingresso no sistema, o usuário é direcionado a uma página que fragmenta a norma de referência proposta, dispositivo a dispositivo, sobre os quais o usuário pode relacionar sua contribuição e justificativa e anexar documentos.
160. Após o encerramento do período de recebimento de contribuições, a ANA analisa todas as contribuições e elabora e publica o relatório de análise da consulta pública. Até a realização desta etapa de monitoramento, a ANA publicou esse relatório apenas no âmbito do processo de elaboração das NR-1 e NR-2.
161. Quanto à NR-1, o relatório de análise da consulta pública (peça 37) demonstra uma abrangência significativa, com 472 contribuições de quase todos os segmentos da sociedade, das quais 20 contribuições foram acatadas integralmente e 76 foram parcialmente acatadas. 
162. No citado relatório observa-se o tratamento das posições levantadas no processo, não havendo indícios de desconsideração da participação social. Destaque-se que o relatório, além de tratar individualmente as contribuições, apresenta de maneira acessível a sua influência sobre o texto final da norma, denotando uma forma adequada de comunicação com o público.
163. Assim, o volume de contribuições e seu tratamento permitiram aprimoramento da atuação regulatória da ANA. O percentual de proposições acatadas, mesmo que parcialmente, de 20%, reforça a importância do instrumento e o elevado interesse de diversos atores sobre a atuação da ANA.
164. Já no tocante à NR-2, o relatório de análise de contribuições da consulta pública (peça 39) informa que houve 252 manifestações, das quais 20% foram, de alguma forma, acatadas (27 integralmente e 22 parcialmente) .
165. Ainda quanto a NR-2, há de se destacar que 40% das contribuições perderam o objeto em virtude de retirada de parte do objeto da norma, provocada por contribuição que, ao ser acatada parcialmente, retirou temas relativos à redução das perdas, não intermitência e melhoria nos processos de tratamento. Esse fato, no entanto, permitirá o aproveitamento dessas contribuições em normas específicas, sendo então possível seu aproveitamento futuro.
166. As contribuições recebidas na consulta pública da norma sobre os indicadores ainda não haviam sido analisadas pela equipe da ANA até a conclusão da fase de execução desta etapa de acompanhamento, o que se considera esperado tendo em vista que o período de contribuição foi encerrado em 19/3/2022. 
CONCLUSÃO
167. As normas de referência em saneamento básico são tema novo para ANA, porém, os processos de elaboração são, em grande medida, de domínio da agência devido à sua expertise na regulação de recursos hídricos.
168. Conforme exposto neste tópico, há indicativos de que a tomada de subsídio com os atores do setor, a estruturação do relatório de AIR, a elaboração de cenários, a escolha das alternativas regulatórias e o processo de consulta pública foram realizados de maneira alinhada aos normativos cabíveis (alguns de cunho orientativo) , podendo-se mencionar o Guia Orientativo para Elaboração de Análise de Impacto Regulatório e a Resolução ANA 105/2021, que aprova o Manual de Elaboração de Atos Regulatórios da ANA.
169. Contudo, considerando que os processos serão executados pela ANA individualmente para cada uma das normas vindouras, a execução dos procedimentos de elaboração das normas analisadas neste relatório não garante a qualidade para as demais normas. Assim, mostra-se oportuno que os autos abordem novamente esse tópico nas próximas rodadas do acompanhamento. 
170. Reforça-se, por fim, que o objetivo do presente trabalho foi direcionado à análise da execução de procedimentos e fundamentação das decisões positivadas nos processos de elaboração das normas, não havendo posicionamento da equipe quanto à qualidade, efeitos ou riscos dos produtos, quais sejam, as prescrições normativas em si.
III.4. Transparência e previsibilidade dos atos da ANA
171. Em adição à agenda regulatória, com previsão de intervalos semestrais, foram identificados apenas dois momentos de publicidade na elaboração das normas, conforme consulta ao portal da ANA: primeiramente na fase de tomada de subsídios, ou audiência pública, e depois na consulta pública. Nesses momentos, além da publicidade é oportunizada participação social.
172. Conforme reuniões realizadas com o corpo técnico da agência, eles entendem haver possibilidade de melhoria na transparência. Nessa linha, informaram (peça 17, p. 15) que estão desenvolvendo, em módulos, um painel de monitoramento da agenda regulatória em PowerBI. O painel deverá ser disponibilizado no site da ANA, com atualizações mensais e lançamento previsto para setembro de 2022. 
173. De fato, a publicidade e a transparência dos atos de elaboração das normas podem ser aprimoradas. As normas de referência possuem agenda com previsibilidade semestral de publicação, porém, considerando que a programação já foi alterada por atrasos relativos aos prazos previstos na primeira agenda, há necessidade de transparência ativa na sua elaboração, de modo a proporcionar previsibilidade e credibilidade na atuação da agência.
174. Considerando, ainda, o risco levantado nos demais procedimentos de que ocorram atrasos na publicação de algumas normas de referência previstas na agenda regulatória vigente, a disponibilização regular de informações acerca do estágio de elaboração das normas poderia trazer maior alinhamento entre as expectativas dos usuários e a realidade quanto ao desenvolvimento dos trabalhos de elaboração das normas de referência pela agência.
CONCLUSÃO
175. As normas de referência, que tem seu cronograma de publicação previsto na agenda da ANA, possuem apenas dois momentos em que seu estágio de elaboração é comunicado ao público: i) tomada de subsídios ou audiência pública; e ii) consulta pública. 
176. Considerando o descumprimento do cronograma de publicação das normas, tratado no item III.2 deste relatório, bem como os impactos da atuação da ANA na estrutura, organização e nos normativos das agências reguladoras infranacionais, entende-se necessário que as expectativas dos atores do setor sejam ajustadas à real atuação da ANA, o que pode ser favorecido por meio da transparência ativa da agência, conforme prescrevem a Lei 12.527/2011, art. 8º, inciso V e o Guia de Transparência Ativa para os órgãos e entidades do Poder Executivo Federal (peça 40) .
177. A publicação do painel, em elaboração pela agência, com informações atualizadas acerca do estágio de elaboração das normas de referência pode ser medida suficiente para alcançar o nível de transparência necessário ao caso, a depender também da sua completude e facilidade de acesso, não descartando outras hipóteses de incremento na transparência e previsibilidade da agência, tais como a elaboração de relatórios de acompanhamento das ações regulatórias.
178. Pelo exposto, tendo em conta os riscos de demora na publicação do painel mencionado ou mesmo de abandono desse projeto ou de outro semelhante, convém que seja proposta recomendação para que a agência adote medidas para que haja maior previsibilidade quanto aos prazos reais de elaboração das normas de referência, fornecendo subsídios ao controle social para avaliar o nível de execução e de cumprimento da agenda proposta. Essa previsibilidade tem potencial, também, de modular a expectativa dos atores envolvidos, possibilitando que possam programar suas ações a partir de uma previsão mais realista a respeito da expedição nas normas de referência.
III.5. Verificação da adesão às normas de referência
179. A ANA ainda não verifica a adoção das normas de referência por parte das entidades reguladoras subnacionais, competência disposta na Lei 9.984/2000, art. 4º-B, a qual determina que a agência manterá relação atualizada e disponível com a referida verificação. 
180. Conforme afirmou a agência, nos estudos que fundamentaram a alteração da agenda regulatória, é imediata a necessidade de prover à ANA mecanismos que permitam verificar a adesão dos reguladores infranacionais às normas de referência. Devido a isso, há previsão de edição de norma transitória que estabeleça os procedimentos para essa verificação.
181. Registre-se que, no interregno entre a aplicação dos procedimentos desta etapa do acompanhamento (mar/2022) e a expedição do presente relatório a referida norma entrou em fase de consulta pública (disponível em https://participacao-social.ana.gov.br/; acessado em 8/6/2022) , que tem período de contribuições previsto até 14/7/2022. Todavia, registre-se que não foi avaliada, nesta etapa, a adequação dos atos até então executados pela ANA para sua publicação.
182. Ressalte-se que o atendimento às normas é um dos principais indutores da uniformização e melhoria da qualidade regulatória, e que é requisito expressamente evocado no NMLSB para o acesso aos recursos públicos federais ou a contratação de financiamentos com recursos da União ou com recursos geridos ou operados por órgãos ou entidades da administração pública federal. 
CONCLUSÃO
183. A verificação da adoção das normas de referência pelas entidades reguladoras subnacionais é função atribuída à ANA pelo novo marco, porém, ainda não executada. Contudo, a atual inexistência da verificação é, em certa medida, atenuada pela quantidade reduzida de normas publicadas, apenas duas, bem como pelo fato de que a adequação normativa das agências subnacionais aos novos dispositivos referenciais da ANA deve demandar algum tempo. Além disso, a lei não impôs prazo para cumprimento do dispositivo, não sendo desarrazoado que a agência tenha programado o regramento dessa verificação para o primeiro semestre de 2022, estando entre as 7 primeiras normas previstas na agenda vigente.
184. Pelo exposto, considerando que os atos preparatórios para publicação da norma relativa ao tema estão em andamento, haja vista o fato de minuta ter entrado em fase de consulta pública, e tendo em conta que o presente processo terá outras rodadas de monitoramento, entende-se que não são cabíveis propostas de encaminhamento quanto a este tópico, sendo válido ressaltar a conveniência de aprofundar a análise deste tema em momento futuro dos autos. 
IV. Avaliações do acompanhamento da atuação do MDR e do Cisb
IV.1. Apoio do MDR à implementação do novo marco
185. Nesta subseção são avaliadas as atividades desempenhadas pelo Ministério na implementação do novo marco, sem considerar a atuação do Cisb, que é avaliada individualmente na subseção seguinte.
186. O MDR relatou as atividades já desempenhadas para implementação do novo marco, em especial a elaboração de decretos e outros normativos aplicáveis. Além disso, reforçou a realização e participação em eventos e discussões acerca do tema, sendo a peça 16 uma coleção de registros desses eventos.
187. A pasta afirmou, ainda, que atuou na defesa (inclusive judicial) do novo marco e efetuou monitoramento dos demais atores em relação às novas regras. Assim, a participação do ministério na implementação das inovações legais do setor foi focada na regulamentação infralegal e no processo de esclarecimento, convencimento e monitoramento dos demais atores.
188. Essa atuação estaria alinhada ao caráter descentralizado das políticas de saneamento, restando à União definir regras gerais para o saneamento básico e as atividades relativas à prestação, regulação, fiscalização, planejamento dos serviços e sua contratação a cargo do nível local/estadual.
189. Em agosto de 2021 foi aprovada nova estrutura interna do MDR, sendo criado departamento intimamente ligado à implementação do novo marco, qual seja, o Departamento de Cooperação Técnica (DCOT) , o qual possui, segundo o art. 35 do Decreto 10.773/2021, as seguintes competências:
'I - formular e articular a implementação das diretrizes estabelecidas na Lei 14.026/2020; 
II - elaborar estudos, pareceres e pautas para subsidiar as reuniões do Comitê Interministerial de Saneamento Básico; 
III - administrar o Sistema Nacional de Informações sobre Saneamento Básico; 
IV - coordenar o monitoramento, a avaliação e a revisão do Plano Nacional de Saneamento Básico;  
V - promover ações de cooperação técnica, em âmbito nacional e internacional, em temas relacionados ao saneamento.'
190. Relatadas as atividades desenvolvidas, o órgão expôs que em 2022 proporá novos regulamentos necessários para balizar as inovações legais. Contudo, a resposta apresentada não indicou quais seriam os normativos projetados para 2022. Há previsão de implementação do Sinisa e desenvolvimento de modelo lógico e framework para alternativas de financiamento do setor de saneamento básico, contudo, não foram apresentadas expectativas de entregas desses elementos, tampouco maiores detalhes dessas iniciativas.
191. Informou também que planeja continuar o monitoramento do setor, especialmente em relação aos efeitos da comprovação da capacidade econômico-financeira dos contratos e ao estágio das regionalizações nos estados.
192. Além disso, o ministério contratou consultoria técnica para apoiar os processos de regionalização. Os estados de Mato Grosso do Sul e Tocantins já estão recebendo esse apoio, havendo no contrato firmado a possibilidade de apoiar mais cinco estados, totalizando sete.
193. Esse apoio entregou, até o momento, levantamentos acerca de todos os sete estados, havendo trabalhos específicos apenas para MS e TO. A SNS aguarda manifestação dos estados sobre os estudos para continuidade dos processos. A previsão é que ao final de sete meses (ou seja, em agosto de 2022) seja apresentado o produto final para MS e TO, que consiste em relatório técnico com metodologia, ferramenta para definição de viabilidade econômico-financeira e apresentação dos estudos aos municípios e estados. Como produtos intermediários, são previstos relatórios e estudos, proposta de regionalização e alternativa a ser adotada, minuta de projeto de lei de regionalização e estruturas de governança e considerações acerca das contribuições recebidas em consulta pública. 
194. Considerando o cronograma previsto e a situação atual, observa-se que a perspectiva de entrega, para os cinco estados que ainda não tiveram o apoio técnico específico iniciado, tende a ser descumprida, com possibilidade de não apresentar resultados finais nesse ano. Mesmo assim, a pasta federal mantém posicionamento de consignar o protagonismo da definição das estruturas regionais aos entes subnacionais, abdicando, por ora, de estabelecer blocos de referência, conforme disposto no Decreto 10.588, § 7º, c/c Lei 11.445/2007, § 3º.
195. A demora na definição das regionalizações pode causar prejuízos à expansão dos serviços, devido à dificuldade na obtenção de recursos, no alcance de sustentabilidade econômico-financeira e no incremento da capacidade técnica dos concedentes. Não obstante, considerando a distribuição federativa de competências e a necessidade de interlocução entre os entes, mostra-se pertinente a decisão de relegar, ao menos por enquanto, aos Estados a definição de blocos de referência, em prol de empreender maiores esforços para apoiar essa definição pelos entes subnacionais.
196. Cabe ressaltar que apesar das leis de regionalização serem a base para os demais processos de implementação do novo marco, o apoio do MDR não deve se limitar a este tema. Conforme consta na Lei 11.445/2007, art. 50, e no Decreto 10.588/2020, art. 3º, o governo federal prestará apoio em uma ampla gama de atividades, como à governança dos mecanismos de prestação regionalizada, à modelagem da prestação de serviços e à capacitação de técnicos e gestores.
197. Assim, neste momento inicial de implementação, apesar de não haver críticas à estratégia de focalizar o apoio do MDR à elaboração das leis estaduais de regionalização, é importante que a pasta desempenhe concomitantemente outras atividades de apoio para contribuir no setor. Essas atividades de apoio devem considerar a diversidade de estágios e necessidades dos entes subnacionais frente ao novo marco legal. 
198. No tocante ao apoio ao Cisb, na qualidade de Secretaria-Executiva, não foram relacionados produtos entregues, havendo apenas menção a uma estratégia para garantir a realização de duas reuniões anuais, a serem realizadas em junho e novembro, para superar o ano de 2021, em que não foram realizados encontros. 
199. Para essa primeira reunião de junho havia previsão de apresentar os resultados do contrato de consultoria técnica, apresentar o 'Painel da regionalização no Brasil', que será disponibilizado pelo MDR e SNIS, além de estudo de atualização das necessidades de investimentos até 2033. Além disso, o órgão espera que haja previsão de data para publicação do relatório anual previsto no regimento interno do Cisb (que não foi publicado em 2021) .
200. Quanto à sua estrutura interna, o organograma do MDR foi alterado pelo Decreto 10.773/2021, o qual designou departamento específico para tratar da implementação do novo marco, qual seja, o Departamento de Cooperação Técnica (DCOT) . Os dois outros Departamentos da Secretaria Nacional de Saneamento (de Repasses a Projetos e de Financiamento a Projetos) atuam mais diretamente na aplicação dos recursos orçamentários e financeiros da pasta e menos focados nessa implementação, sendo possível destacar, contudo, que ao Departamento de Financiamento de Projetos cabe 'estruturar projetos de saneamento básico, em especial os voltados à concessão dos serviços'.
201. Anteriormente à alteração de estrutura, as competências de implementação estavam difusas entre as áreas da secretaria, o que teria gerado vantagens na disseminação de conhecimento dentro do órgão. A centralização das competências no DCOT não estava efetivamente consolidada à época da informação prestada (fevereiro de 2022) , porém, havia entendimento de que a segmentação proporcionaria maior especialização e melhor desempenho das atividades. Complementarmente, conforme consta da peça 50, em maio de 2022 foram concluídos processos seletivos para cargos em comissão de coordenação do DCOT focalizada no novo marco legal.
202. Quanto ao quadro de pessoal da SNS, foi informado que uma composição mais adequada permitiria maior celeridade na atuação, porém, não foram apresentadas as eventuais necessidades. Em verdade, foi apresentada a situação fiscal como impeditivo ao aumento de alocação de pessoal, fato que, implicitamente, tornaria sem utilidade eventuais estudos de necessidade de pessoal. 
203. O ministério apresentou, ainda, como demonstração da interlocução junto aos demais atores do setor, um compilado de notícias acerca da participação em diversos eventos de discussão e incentivo à implementação do novo marco. Esses eventos foram feitos em diversos estados, abarcando as cinco macrorregiões, contando com a presença de secretarias estaduais, associações de municípios, o BNDES e outras entidades. 
204. Nota-se certa concentração de eventos na região sudeste, mas há número relevante de eventos realizados com representantes do sul, centro-oeste e nordeste, enquanto foi colacionado apenas uma reunião com entidades da região norte, mais especificamente do Pará. Contudo, cabe ressaltar atuação, e implicitamente interlocução prévia, que ocorreu em outros estados do norte, como Tocantins, em que houve apoio técnico à unidade federativa contratado pelo MDR, e ao Amapá, em que houve concessão dos serviços estruturada pelo BNDES, com participação indireta do ministério.
205. Assim, verifica-se que houve de interlocução efetiva da pasta com os entes subnacionais. Apesar disso, ainda não foi possível obter posicionamento definitivo quanto à sua efetividade, haja vista a não apresentação, pelo ofício 48/2022/MDR, da estratégia de atuação completa e das ações previstas para o restante do ano de 2022, sendo citados apenas alguns produtos e linhas gerais de atuação.
CONCLUSÃO
206. O novo marco legal do saneamento alterou substancialmente o papel do MDR no tema, incumbindo-lhe funções mais gerenciais de apoio, acompanhamento e elaboração de normativos, distanciando ainda mais a sua atuação da aplicação de recursos do OGU e de dependência dos entes subnacionais quanto à sua atuação. 
207. Conforme exposto, a atuação realizada e programada possui, em alguma medida, alinhamento com o que se espera do MDR, até o momento, na implementação do novo marco: i) elaborar os normativos infralegais federais; ii) expor a visão federal acerca das inovações legais do setor em que há divergência de entendimentos, na tentativa de alinhamento com os demais atores da política; iii) apoiar os entes subnacionais no exercício de suas competências; e iv) acompanhar as atividades dos estados, municípios e demais atores do setor sobre o NMLSB, abarcando temas como a comprovação da capacidade econômico-financeira dos prestadores e o estágio das regionalizações.
208. Por esse motivo, não será proposto encaminhamento especificamente quanto a este ponto, valendo uma menção para que nas próximas rodadas deste acompanhamento sejam avaliados o apoio do MDR às outras etapas a serem realizadas pelos entes subnacionais na implementação do novo marco legal do saneamento.
IV.2. Atuação do Cisb na implementação do novo marco
209. O colegiado composto pelos titulares do Ministério do Desenvolvimento Regional (presidente do órgão) , Casa Civil, Ministério da Saúde, Ministério da Economia, Ministério do Meio Ambiente e Ministério do Turismo se reuniu apenas uma vez, para aprovação do regimento interno do órgão.
210. Segundo a Secretaria Nacional de Saneamento do MDR, que tem a função de Secretaria-Executiva do Cisb, os motivos pelos quais não houve regularidade nas reuniões foram: i)  momento de outros regramentos serem estabelecidos com prazos definidos para produzir efeitos práticos antes da alocação de recursos da União; ii) a ausência de estrutura organizacional para tratar das questões atinentes ao novo marco legal; e iii) a pandemia do novo coronavírus (COVID-19) .
211. Considerando a superação de algumas dessas dificuldades no ano de 2022, como a recente modificação da organização do ministério para elaborar estudos, pareceres e pautas para subsidiar as reuniões do Cisb, bem como o avanço na implementação dos outros regramentos previstos, a SNS informou que haverá o regular andamento das atividades do comitê interministerial.
212. Remonte-se que o Cisb foi introduzido pelo NMLSB na Lei 11.445/2007, tendo por finalidade, conforme o art. 53-A, 'assegurar a implementação da política federal de saneamento básico e de articular a atuação dos órgãos e das entidades federais na alocação de recursos financeiros em ações de saneamento básico'. As competências atribuídas ao Cisb, apresentadas a seguir, constam no art. 53-B da Lei 11.445/2007: 
'I - coordenar, integrar, articular e avaliar a gestão, em âmbito federal, do Plano Nacional de Saneamento Básico;
II - acompanhar o processo de articulação e as medidas que visem à destinação dos recursos para o saneamento básico, no âmbito do Poder Executivo federal;
III - garantir a racionalidade da aplicação dos recursos federais no setor de saneamento básico, com vistas à universalização dos serviços e à ampliação dos investimentos públicos e privados no setor;
IV - elaborar estudos técnicos para subsidiar a tomada de decisões sobre a alocação de recursos federais no âmbito da política federal de saneamento básico; e
V - avaliar e aprovar orientações para a aplicação dos recursos federais em saneamento básico.'
213. Além disso, o novo marco coloca como atribuição do Diretor-Presidente da ANA o encaminhamento periódico ao Cisb dos relatórios analisados pela Diretoria Colegiada e os demais assuntos do interesse do comitê.
214. O Decreto 10.430/2020, por sua vez, elencou as diretrizes de atuação, as quais indicam que as atribuições do órgão colegiado estão relacionadas à condução da política federal de saneamento básico, considerando a integração do Plansab com outros instrumentos de planejamento, bem como à coordenação dos entes federais nas políticas de alocação de recursos administrados ou geridos por órgãos e entidades da administração pública federal na política de saneamento.
215. Quanto ao primeiro ponto, o decreto regulamentador possibilitou que o órgão colegiado solicite aos órgãos da administração federal informações necessárias à implementação, ao monitoramento, à avaliação e à revisão da política federal de saneamento básico (art. 8º) . Nesse sentido, o Regimento Interno do Cisb designou à SNS a atribuição atinente à coordenação, monitoramento e avaliação do Plansab.
216. Em relação ao segundo ponto, além de ter detalhado mais as funções do órgão colegiado a respeito da aplicação de recursos, o decreto atribuiu ao comitê a responsabilidade por elaborar periodicamente relatório de monitoramento e de avaliação da alocação de recursos da política federal de saneamento básico, a ser encaminhado à Presidência da República e divulgado no sítio eletrônico do Ministério do Desenvolvimento Regional.
217. À luz dos dispositivos mencionados, verifica-se a função de articulação do comitê como muito importante para a efetiva implementação da política federal de saneamento constante no novo marco legal. Visando essa articulação, o Cisb poderá, inclusive, formar grupos de estudos técnicos para subsidiar as decisões a serem tomadas e convidar especialistas, pesquisadores e representantes de órgãos e entidades públicas ou privadas para prestar informações, apoiar a execução dos trabalhos e até participar das reuniões (Decreto 10.430/2020, arts. 7 e 9) .
218. O decreto também estabeleceu que no exercício de sua competência o Cisb deverá adotar critérios oriundo da integração de políticas diversas. In verbis:
'Art. 3º  No exercício de suas competências, o Comitê Interministerial de Saneamento Básico atuará para:
I - promover a articulação entre o Plano Nacional de Saneamento Básico, o Plano Nacional de Resíduos Sólidos e o Plano Nacional de Recursos Hídricos, com base em estudos e relatórios apresentados pela Agência Nacional de Águas e Saneamento Básico, em observância ao disposto no § 12 do art. 4º-A da Lei nº 9.984, de 17 de julho de 2000;
II - assegurar que a alocação de recursos em saneamento básico, administrados ou geridos por órgãos e entidades da administração pública federal, considere:
a) progressivamente, as diretrizes da política federal de saneamento básico e os critérios de elegibilidade, priorização e seleção definidos no Plano Nacional de Saneamento Básico, no Plano Nacional de Resíduos Sólidos e no Plano Nacional de Recursos Hídricos; e
b) os critérios de promoção da saúde pública, de maximização da relação benefício-custo e de maior alcance para a população brasileira com vistas à universalização do acesso às infraestruturas de saneamento;
III - priorizar planos, programas e projetos que visem à implantação e à ampliação da oferta dos serviços e das ações de saneamento básico nas áreas ocupadas por populações de baixa renda, incluídos os núcleos urbanos informais consolidados, quando não se encontrarem em situação de risco;
[...]' [grifo nosso]
219. Dessa forma, a constatada inoperância do comitê se mostra como risco aos objetivos do novo marco, não havendo em seu âmbito discussões com os múltiplos agentes atuantes no setor de saneamento, que são fundamentais para a integração da política federal de saneamento básico com outras políticas, bem como com para a adequada estruturação da política de aplicação de recursos.
220. Vale lembrar que, conforme o art. 50 da Lei 11.445/2007, os critérios de priorização e elegibilidade de recursos envolvem os processos de regionalização de cada estado e de adesão dos titulares, a formação das estruturas de governança,  o desempenho, eficácia e eficiência do prestador, a observância das normas de referência por parte do ente regulador, dentre outros aspectos.
221. Sendo competência do Cisb avaliar e aprovar orientações e garantir a racionalidade da aplicação de recursos federais, as discussões com atores do setor podem qualificar os critérios para a elegibilidade e priorização dos recursos com o objetivo de atingir a universalização, o que impediria, por exemplo, que recursos fossem contratados por quem não estivesse cumprindo adequadamente a política de saneamento. Ou seja, o cumprimento das funções do comitê tem o condão de racionalizar e dar suporte ao acesso aos recursos por aqueles que se mostrarem aderentes aos objetivos da política federal. 
222. A articulação com outras políticas foi dotada de bastante importância no corpo das alterações do novo marco legal, sendo inclusive considerado um dos princípios fundamentais da política federal de saneamento básico, constante na Lei 11.445/2007:
'Art. 2º Os serviços públicos de saneamento básico serão prestados com base nos seguintes princípios fundamentais:
[...]
VI - articulação com as políticas de desenvolvimento urbano e regional, de habitação, de combate à pobreza e de sua erradicação, de proteção ambiental, de promoção da saúde, de recursos hídricos e outras de interesse social relevante, destinadas à melhoria da qualidade de vida, para as quais o saneamento básico seja fator determinante.'
223. Além disso, o novo marco estipulou em diversos pontos a necessidade de integração das políticas de saneamento básico com outras, especialmente relacionadas a meio ambiente e recursos hídricos, como o que foi incluído no art. 48 da supracitada Lei: 
'Art. 48.  A União, no estabelecimento de sua política de saneamento básico, observará as seguintes diretrizes:
[...]
Parágrafo único. As políticas e ações da União de desenvolvimento urbano e regional, de habitação, de combate e erradicação da pobreza, de proteção ambiental, de promoção da saúde, de recursos hídricos e outras de relevante interesse social direcionadas à melhoria da qualidade de vida devem considerar a necessária articulação, inclusive no que se refere ao financiamento e à governança, com o saneamento básico.'
224. Cabe destacar questão sobre o momento a partir do qual o cumprimento dos requisitos da lei para o acesso aos recursos públicos federais (onerosos ou não) será verificado. 
225. Conforme informado por ofício (peça 15) , o MDR citou três etapas 'para iniciar os efeitos práticos em relação à alocação de recursos da União': i) o processo de regionalização; ii) a regularidade dos contratos de programa após 31/3/2022; e iii) o atendimento às normas de referência a serem elaboradas pela ANA.
226. Quanto ao primeiro ponto, ainda que seja considerado o complexo contexto de implementação da legislação infranacional, o qual contará com o processo de adesão dos municípios ao modelo aprovado, é importante destacar que no mínimo 19 estados já possuem aprovada a sua lei de regionalização, conforme informação extraída do painel de monitoramento da implementação do novo marco legal elaborado pela Associação e Sindicato Nacional das Concessionárias Privadas de Serviços Públicos de Água e Esgoto (disponível em: https://abconsindcon.com.br/abcon-sindcon/painel-de-monitoramento-da-implementacao-do-novo-marco-legal, acesso em 29/3/2022. Informações não atualizadas) .
227. No tocante a regularidade dos contratos de programa, dos 22 prestadores estaduais que deveriam entregar a documentação aos órgãos reguladores infranacionais para comprovar sua capacidade econômico-financeira para realizar investimentos com vistas a cumprir as metas de universalização, 15 realizaram a entrega, superando as expectativas do MDR (disponível em: https://www.gov.br/pt-br/noticias/transito-e-transportes/2022/01/adesao-dos-estados-a-regionalizacao-dos-servicos-de-saneamento-basico-supera-expectativa-do-governo-federal, acesso em 14/3/2022) . 
228. Por fim, quanto à elaboração das normas de referências por parte da ANA, destaca-se que a lei prevê que o processo seja progressivo e gradual (Lei 9.984/2000, art. 4º-A, § 2º, c/c art. 4º-B, § 1º. Assim, não há necessidade, nem conveniência, de que todas as normas previstas pela ANA estejam aprovadas para que seja aplicável a verificação de cumprimento por parte dos órgãos reguladores subnacionais e prestadores dos serviços de saneamento.
229. A própria ANA, conforme consta na Nota Técnica Conjunta 02 SEC-SRS (peça 30) , reconhece a necessidade de verificar de imediato a comprovação da adoção das normas de referências já publicadas e colocou na agenda regulatória do primeiro semestre desse ano de 2022 a previsão de publicação de norma sobre procedimento transitório de monitoramento de normas, que irá avaliar a adoção das normas de referência pelos entes reguladores, ainda que de forma simplificada e preliminar. Conforme observado no parágrafo 181, a citada norma entrou em fase de consulta pública em 31/5/2022, com prazo para contribuições até 14/7/2022 e, portanto, há expectativa de que seja publicada no segundo semestre.
CONCLUSÃO
230. Conforme relatado, após aproximadamente um ano e meio da aprovação do regimento interno do comitê, o Cisb se reuniu em uma única oportunidade. Apenas recentemente o MDR efetivou reestruturação interna para abarcar as competências relativas ao seu apoio às deliberações do colegiado ministerial.
231. As alegações apresentadas pelo ministério para justificar a ausência de reuniões não merecem prosperar, pois: i) houve regramentos, tais como a atualização do Decreto 10.588/2020 pelo Decreto 11.030/2022, publicados neste período que poderiam ter sua elaboração beneficiada pela articulação do comitê; ii) a ausência de estrutura organizacional do ministério para tratar as questões atinentes ao NMLSB, mesmo considerando a exiguidade dos quadros de pessoal do governo federal, poderia ser contornada pela priorização de atividades e formulação de estratégias de atuação e; iii) a pandemia do coronavírus, que já dura dois anos, apesar de ter exigido direcionamento de esforços no seu tratamento, não obsta a elaboração de estudos e realização de reuniões do Cisb, que possui inclusive previsão em seu Regimento Interno de encontros virtuais.   
232. Verifica-se então o explícito descumprimento ao art. 6º do Decreto 10.430/2020, o qual determina a realização de ao menos duas reuniões anuais do comitê. Além disso, há um déficit em relação à atuação esperada do Cisb, especialmente num contexto de complexidade da temática e da diversidade de atores e interessados, o que requer um processo regular de discussão e de construção do conhecimento para que as deliberações sejam eficazes para induzir a implementação da política de saneamento estabelecida no novo marco legal.
233. A situação encontrada, considerando a proximidade dos prazos estipulados e a movimentação dos demais atores em prol do cumprimento das etapas de implementação do novo marco, implica riscos de que o Cisb não cumpra sua missão de dar maior efetividade à aplicação dos recursos federais e de promover interlocução com outras políticas, elevando os riscos já mencionados de falha na aplicabilidade do marco legal do saneamento e de universalização dos serviços.
234. Destaque-se que há expectativa de que a atuação do Cisb, além de cumprir com as atribuições formalmente estipuladas, possa contribuir para que o tema saneamento, incluindo as atividades e intercorrências decorrentes da implementação do NMLSB, possa ser frequentemente discutido em instância do alto escalão político-administrativo, o que pode contribuir para o monitoramento e efetiva implementação da política federal, com efeitos positivos sobre a situação do saneamento no Brasil.
235. Pelo exposto, convém dar ciência ao MDR, na qualidade de presidente do Cisb, que a inoperância do Cisb, configurada pela não realização de ao menos duas reuniões ordinárias anuais, configura desrespeito ao Decreto 10.430/2020, art. 6º, caput.
236. Cabe ainda, visando a organização dos trabalhos do comitê, recomendar à SNS, na qualidade de Secretaria-Executiva do Cisb, que promova os esforços necessários para fornecer o apoio institucional e técnico-administrativo ao órgão, visando dar efeito ao art. 5º do Decreto 10.430/2020.
IV.3. Divulgação e transparência da atuação do poder executivo federal
237. A equipe da SNS informou que os normativos que guiam a publicação de informações de sua atuação não são internos, sendo gerais para toda a administração pública federal. Assim, é possível concluir que a publicidade e transparência são regidas, ao menos, pela Lei 12.527/2011 (Lei de Acesso à Informação) , Lei 12.813/2013, Decreto 7.724/2012 e Guia de Transparência Ativa (GTA) para os órgãos e entidades do Poder Executivo Federal (peça 40) .
238. Quanto aos processos de promoção da publicidade da atuação, não foi informado como são geridos, havendo, contudo, encaminhamento de volume substancial de publicações sobre a atuação da pasta (peça 16) correlacionadas à implementação do novo marco legal. Assim, apesar de não ser possível realizar uma análise pormenorizada das rotinas executadas de publicidade dos atos, não há indícios de atuação insuficiente nesse sentido. 
239. A secretaria informou ainda que a agenda do Secretário da SNS e de outras autoridades pode ser acessada pelo site do ministério, conforme preconizado pela Lei de Conflito de Interesses (Lei 12.813/2013) .
240. Quanto à publicação dos conteúdos produzidos pelo Cisb, em consulta ao portal do MDR foi identificada a publicação do Regimento Interno do órgão (disponível em: https://www.gov.br/mdr/pt-br/noticias/mdr-publica-regimento-interno-do-comite-interministerial-de-saneamento-basico, acesso em 11/3/2022) .
241. Como tratado em maior detalhamento no tópico IV.2, apesar do comitê possuir mais de um ano e meio de existência, verifica-se a ausência de reuniões e produtos do órgão, o que acarreta a inexistência dos documentos mencionados nos artigos supracitados para serem publicados. 
242. Cabe trazer o disposto nos arts. 21 e 22 do citado regimento: 
'Art. 21. O Comitê Interministerial de Saneamento Básico encaminhará ao Presidente da República e divulgará no sítio eletrônico do Ministério do Desenvolvimento Regional o relatório anual de monitoramento e de avaliação da alocação de recursos da política federal de saneamento básico.
Art. 22. O Comitê divulgará no sítio eletrônico do Ministério do Desenvolvimento Regional as orientações para a aplicação dos recursos federais no setor de saneamento básico e suas demais deliberações e resoluções, as quais deverão ser observadas pelos órgãos e pelas entidades da administração pública federal, inclusive agências de fomento e instituições financeiras operadoras dos recursos dessa política, que: 
[...]'
243. O relatório anual de monitoramento e de avaliação da alocação de recursos da política federal de saneamento básico pode ser considerado o principal avaliador da efetividade dos recursos federais no setor e, além disso, principal meio de comunicação da sua atuação com a sociedade. Complementarmente, as orientações para aplicação dos recursos são norteadores importantes para os atores que buscam apoio financeiro. 
CONCLUSÃO
244. Pelo exposto, observa-se que não foram produzidos relatórios, atos e decisões do Cisb devido à sua inatividade. Assim, considerando que a deficiência é concernente a outro processo, que não a simples falta de publicidade ou transparência, resta inoportuna atuação específica quanto à situação encontrada. 
245. De todo modo, nas próximas rodadas de execução do presente acompanhamento, irá se avaliar a devida publicidade aos documentos elaborados pelo Comitê.
V. Conclusão 
246. A efetividade da implementação do NMLSB depende da atuação, no âmbito federal, da ANA e do MDR. Em suma, a ANA tem a atribuição de instituir as normas de referência para a regulação dos serviços públicos de saneamento básico e o órgão setorial tem a incumbência de regulamentar as inovações legislativas, prestar apoio técnico e financeiro aos estados e municípios e promover a articulação e integração entre os diversos atores e políticas transversais do setor.
247. A ANA ainda enfrenta o desafio de se estruturar para atuar de forma adequada às suas novas competências de editar normas de referência sobre saneamento. Nessa seara, a agência elaborou estudos para estimar a necessidade de pessoal, criou plano de capacitação de seu corpo técnico e firmou parcerias para obter recursos visando a contratação de estudos técnicos. 
248. Contudo, não foi possível alocar a quantidade de pessoal estimada como necessária para a correta e tempestiva elaboração das normas. Além disso, a própria agência admitiu que será preciso uma equipe de trabalho ainda maior que a quantidade inicialmente prevista, fatores que colocam em risco o cumprimento da agenda regulatória disposta na Resolução ANA 105/2021. Essa situação torna cabível, portanto, propor o encaminhamento do presente relatório ao Ministério da Economia, para que avalie a conveniência e oportunidade de atender aos pleitos de pessoal da agência, considerando que a pasta possui autorização para promover a lotação ou exercício de servidores federais na ANA, conforme o art. 17-A, da Lei 9.984/2000 (assunto tratado nos itens III.1 e III.2 deste relatório) .
249. Ainda quanto à elaboração das normas de referência, verificou-se, sem avaliar nesse quesito o tempo despendido na elaboração de cada norma, que os processos foram executados em alinhamento à legislação e aos guias e manuais aplicáveis. Observou-se, para as normas analisadas (NR-1, NR-2 e mais uma norma ainda em elaboração) que os processos internos de produção de conhecimento, os relatórios contratados de terceiros, a interação com os demais atores do setor, as tomadas de subsídios e consultas públicas foram adequadamente executadas e fundamentadas. Cabe, contudo, nas próximas rodadas do acompanhamento analisar os processos de elaboração das próximas normas, tendo em vista que eles são executados individualmente para cada uma delas (assunto objeto do tópico III.3) .
250. Quanto à transparência e previsibilidade da elaboração das normas, verificou-se que, além do cronograma indicado na agenda regulatória, há apenas dois momentos em que o estágio de elaboração de cada uma é comunicado ao público, quais sejam, a tomada de subsídios e a consulta pública. No contexto atual, em que houve a alteração da primeira agenda regulatória e havendo possibilidade de novos atrasos, uma melhor comunicação permitiria maior alinhamento das expectativas dos atores com a realidade. 
251. Considerando a relevância das normas na implementação do NMLSB, é necessário que haja maior transparência quanto a este ponto, existindo iniciativa da ANA para publicar painel com essas informações. Assim, para reforçar a necessidade e os esforços para atingir esse objetivo, convém positivar recomendação (a qual deverá ser monitorada em etapas futuras deste acompanhamento) para que a ANA incremente a transparência e divulgação do estágio de elaboração das normas de referência (tópico III.4) .
252. Cabe mencionar que quanto à verificação da adoção das normas de referência pelas agências subnacionais, existe proposta de norma transitória para que a ANA elabore a lista prevista no art. 4º-B, da Lei 9.984/2000, à qual entrou em fase de consulta pública após a execução dos procedimentos desta etapa de acompanhamento. A previsão é de que a publicação da mencionada lista seja feita a partir do início de 2023. Assim, esse ponto deve ser analisado nas próximas rodadas do acompanhamento (assunto objeto do item III.5 deste relatório) .
253.  Quanto à atuação do MDR, sua estratégia se mostrou pertinente ao que seria esperado, até o momento, com base na Lei 11.445/2007. A atuação do órgão focou nas seguintes frentes: i) elaborar normativos infralegais; ii)  alinhar entendimentos e diretrizes legais com os demais atores; iii) apoiar os entes subnacionais no exercício de suas competências; e iv) acompanhar o desenvolvimento das atividades dos estados e municípios e dos outros atores do setor (assunto tratado no tópico IV.1) .
254. Por sua vez, ao analisar as atividades a cargo do Cisb, verificou-se que só foi realizada uma única reunião, que teve como objetivo aprovar seu regimento interno. A situação configura, a rigor, descumprimento do artigo 6º do Decreto 10.430/2020, o qual determina a realização de ao menos duas reuniões anuais do comitê. 
255. Essa inércia do comitê não é mero descumprimento de formalidade legal, mas situação que coloca em risco o cumprimento de suas missões na implementação do NMLSB, destacando-se em especial a promoção de maior efetividade da aplicação dos recursos federais e interlocução com outras políticas, elevando os riscos de falha de aplicabilidade do marco legal do saneamento e de universalização dos serviços.
256. Convém, então, dar ciência ao MDR, na qualidade de presidente do Cisb, que a inoperância do comitê, configurada pela não realização de ao menos duas reuniões ordinárias anuais, configura desrespeito ao Decreto 10.430/2020, art. 6º, caput. Ademais, cabe propor, visando induzir a efetiva a atuação do comitê e a organização dos trabalhos do Cisb, recomendar à SNS, na qualidade de Secretaria-Executiva, que promova esforços para fornecer o apoio institucional e técnico-administrativo ao órgão para subsidiar a sua efetiva atuação, conforme prevê o art. 5º do Decreto 10.430/2021 (assunto tratado no item IV.2 deste relatório) .
257. Quanto à divulgação e transparência da atuação do poder executivo federal, o portal do MDR dispõe de volume significativo de notícias acerca da participação da pasta em eventos e discussões acerca do tema, além de dados sobre sua atuação. Contudo, devido à inoperância do Cisb, não há informações acerca do comitê, sendo tema ser analisado nas próximas rodadas do presente acompanhamento (tópico IV.3 do relatório) .
258. Por fim, cabe ressaltar que as situações encontradas em decorrência das análises foram apresentadas aos jurisdicionados em painel de referência, e publicamente disponibilizadas, conforme mencionado no parágrafo 24, além de haver sido oportunizado aos gestores apresentarem comentários ao relatório preliminar, conforme mencionado no parágrafo 25.
VI. Proposta de encaminhamento
259. Ante o exposto, submetem-se os autos à consideração superior, propondo:
a) Recomendar, com fulcro no art. 11 da Resolução-TCU 315/2020, à Agência Nacional de Águas e Saneamento Básico, que adote medidas para propiciar maior transparência ativa e previsibilidade quanto à elaboração das normas de referência, fornecendo subsídios ao controle social para avaliar o nível de execução e cumprimento da agenda regulatória para saneamento básico, conforme preconizam a Lei 12.527/2011, art. 8º, inciso V, e o Guia de Transparência Ativa para os órgãos e entidades do Poder Executivo Federal;
b) Recomendar, com fulcro no art. 11 da Resolução-TCU 315/2020, à Secretaria Nacional de Saneamento, na qualidade de Secretaria-Executiva do Cisb, que promova esforços para fornecer o apoio institucional e técnico-administrativo para subsidiar efetiva atuação do órgão, conforme prevê o art. 5º do Decreto 10.430/2021;
c) Dar ciência, com base no art. 9º da Resolução 315/2020, ao Ministério do Desenvolvimento Regional, na qualidade de presidente do Cisb, que a inoperância do comitê, configurada pela não realização de ao menos duas reuniões ordinárias anuais, configura desrespeito ao art. 6º, caput, do Decreto 10.430/2020;
d) Enviar cópia do presente relatório ao Ministério da Economia para que tome conhecimento das análises realizadas e avalie a pertinência e oportunidade de apoiar a estruturação da ANA, tendo em vista a sua competência de promover a lotação ou exercício de servidores federais na ANA, indicada no art. 17-A da Lei 9.984/2000, incluído pela lei 14.026/2020;
e) Restituir os autos à SeinfraUrbana, para continuidade do presente acompanhamento."
É o relatório.

não há

Não atuou

1ª ETAPA DE ACOMPANHAMENTO DAS AÇÕES DE IMPLEMENTAÇÃO DO NOVO MARCO LEGAL DE SANEAMENTO BÁSICO TRAZIDO PELA LEI 14.026/2020. ATUAÇÃO SATISFATÓRIA DOS ÓRGÃOS FEDERAIS ENVOLVIDOS. CIÊNCIA. RECOMENDAÇÃO. REMESSA DE CÓPIAS. RESTITUIÇÃO DOS AUTOS À UNIDADE TÉCNICA PARA PROSSEGUIMENTO DOS TRABALHOS.

ACOMPANHAMENTO (ACOM)

Secretaria de Fiscalização de Infraestrutura Urbana (SeinfraUrbana)

Trata-se de acompanhamento, de natureza operacional, com foco nas ações de implementação do Novo Marco Legal de Saneamento Básico - NMLSB trazido pela Lei 14.026/2020.
2.	O assunto é de extrema relevância, considerando o déficit sanitário presente em nosso país. A dimensão do problema pode ser vislumbrada a partir de alguns dados que extraí do Painel de Informações sobre Saneamento mantido pelo Ministério do Desenvolvimento Regional - MDR (http://snis.gov.br/painel-informacoes-saneamento-brasil/web/) e do Painel Saneamento Brasil (https://www.painelsaneamento.org.br/) , disponibilizado pelo Instituto Trata Brasil - ITB:
	a) no ano de 2020, 15,9% da população brasileira se encontrava sem acesso a água tratada. Na região Norte, esse percentual era de impressionantes 41,1% e na região Nordeste, 25,1%. Embora esses índices tenham apresentado melhoras, o ritmo é lento: em seis anos, houve queda de apenas 1,1% no que se refere à parcela da população brasileira sem água tratada. 
	b) no que se refere especificamente à população urbana, o percentual de habitantes sem água tratada era de 6,6% em 2020, sendo que na região Norte esse percentual era de 27,9%. O estado do Pará, por exemplo, apresentou crescimento da parcela desatendida: 40,5% em 2020, contra 39,1% em 2010. Ainda a título de exemplo, destaco que o Amapá ostentava a incrível marca de 64,5% da população urbana sem acesso à água, em 2020;
	c) em 2020, mais de 97 milhões de brasileiros não tinham atendimento total de esgoto, o que representa 45% de nossa população. Nos últimos seis anos, essa redução foi de menos de 5%. Na região Norte, o índice de atendimento total de esgoto, em 2020, era de apenas 13,1%, e na região Nordeste, de 30,3%;
	d) em 2020, o índice nacional de esgoto tratado em relação à água consumida foi de 50,7%. Esse percentual é significativamente pior em áreas específicas: 21,3% na região Norte e 34,1% na região Nordeste. No Maranhão, por exemplo, esse percentual alcançou apenas 13,6% e na região metropolitana de Belém, somente 4,2%;
	e) do tratamento dos dados disponíveis, pode-se concluir que, anualmente, o Brasil despeja o equivalente a mais de 4,6 milhões de piscinas olímpicas de água consumida e não tratada.
3.	Para reverter esse quadro, o NMLSB buscou estabelecer novas alternativas de financiamento e mecanismos para a universalização dos serviços de saneamento básico no país, por meio de sua transferência à iniciativa privada, com a introdução da concorrência, da competitividade, da eficiência e da sustentabilidade econômica, ancoradas na segurança jurídica e em elevado padrão regulatório. 
4.	Nesse sentido, a Lei 14.026/2020, entre outras providências, alterou a Lei 11.445/2007, que estabelecia diretrizes nacionais para o saneamento básico e: (i) atribuiu competência à Agência Nacional de Águas e Saneamento Básico - ANA para editar normas de referência para a regulação do serviço de saneamento básico; (ii) incumbiu o Ministério do Desenvolvimento Regional - MDR de: (ii.1) coordenar a elaboração do Plano Nacional de Saneamento Básico; (ii.2) organizar a implementação e a gestão do Sistema Nacional de Informações em Saneamento Básico - Sinisa; e (ii.3) presidir o Comitê Interministerial de Saneamento Básico - Cisb, colegiado que tem por finalidade assegurar a implementação da política federal de saneamento básico e articular a atuação dos órgãos e entidades federais na alocação de recursos financeiros em ações de saneamento básico.
5.	De forma específica, esse acompanhamento, realizado ainda nesta fase incipiente da implantação do NMLSB e que traz, agora, seu primeiro relatório, tem, nesse momento, o objetivo restrito de "avaliar se as novas atribuições da ANA e do executivo federal, em decorrência do novo marco de saneamento, estão sendo desenvolvidas de forma tempestiva e adequada", conforme definido pela Secretaria de Fiscalização em Infraestrutura Urbana - SeinfraUrbana.
6.	Como já comentado, com o advento da Lei 14.026/2020, a ANA sofreu significativo incremento de atribuições, com impactos em seu quadro de pessoal - também alterado por aquela lei -, fazendo-se necessário o desenvolvimento de novas expertise e rotinas de trabalho. De forma geral, a análise efetuada pela unidade técnica considerou como satisfatórias as providências que vêm sendo adotadas pela autarquia para se adaptar à nova realidade, com sua restruturação interna - embora a autarquia se ressinta da falta de recursos humanos -, com ressalvas quanto à agenda de publicação das normas de referência, que, mesmo após a postergação dos prazos inicialmente previstos e nova indicação de entrega de produtos neste ano de 2022 e em 2023, aparentemente não será cumprida, o que gera expectativa do setor e pode conduzir à perda de confiabilidade da agência.
7.	De forma geral, a elaboração das normas de referência está ocorrendo de forma participativa, com interação da ANA com diversos agentes e a elaboração de consultas e/ou audiências públicas, com significativos índices de acolhimento às sugestões recebidas.
8.	Contudo, foi ressalvada a limitação nos momentos de publicidade quando da elaboração das normas: apenas dois, primeiramente na tomada de subsídios, ou audiência pública, e depois na consulta pública. Considerando os atrasos que vêm ocorrendo na normatização em relação aos prazos inicialmente previstos, a unidade técnica destacou a necessidade de que sejam adotados meios de aumentar a transparência ativa em sua elaboração, como forma de propiciar maior previsibilidade e credibilidade na atuação da autarquia. Em consequência, sugeriu que seja efetuada recomendação à ANA para que "adote medidas para propiciar maior transparência ativa e previsibilidade quanto à elaboração das normas de referência, fornecendo subsídios ao controle social para avaliar o nível de execução e cumprimento da agenda regulatória para saneamento básico, conforme preconizam a Lei 12.527/2011, art. 8º, inciso V, e o Guia de Transparência Ativa para os órgãos e entidades do Poder Executivo Federal". 
9.	Considero tal medida desnecessária, uma vez que os gestores, nos comentários que lhes foram facultados, esclareceram que "está em desenvolvimento o painel de monitoramento da Agenda Regulatória que indicará a andamento da execução de todos os temas da agenda, com foco nas etapas do processo de elaboração das medidas regulatórias, de modo a proporcionar maior transparência e previsibilidade às NRs [Normas de Referência] e demais regulações da agência, (...) , com expectativa de lançamento para o mês de setembro". Vejo que essa solução tem o potencial de resolver o problema apontado e sua implementação poderá ser aferida em momento oportuno.
10.	Quanto à atuação do MDR, também foi considerada satisfatória, com engajamento na participação de diversos eventos e discussões acerca da implementação do novo marco, além da realização de trabalhos voltados à regulamentação infralegal e processo de "esclarecimentos, convencimento e monitoramento dos demais atores". Para tanto, o MDR foi reestruturado, com a criação de departamento voltado para o desenvolvimento e acompanhamento de tais atividades. Como destaque, ressalta-se a contratação de consultoria técnica para apoiar os processos de regionalização em sete estados, cujos trabalhos encontram-se em curso.
11.	A maior ressalva apontada no acompanhamento refere-se à baixa atuação do Cisb, colegiado composto pelos titulares do MDR - como presidente do órgão -, do Ministério da Economia, do Ministério do Meio Ambiente e do Ministério do Turismo, o qual se reuniu apenas uma vez desde sua criação, para aprovação de seu regimento interno. Embora tenham sido apresentadas justificativas plausíveis para a não realização das reuniões (prioridade para a edição de regramentos anteriormente à alocação de recursos da União, ausência de estrutura organizacional para o trato das questões relacionadas ao novo marco legal e ocorrência da pandemia no novo coronavírus) , há que se destacar o descumprimento ao art. 6º do Decreto 10.430/2020, o qual determina a realização de, ao menos, duas reuniões anuais do Comitê.
12.	Ademais, o Cisb representa uma importante instância de governança no processo de implementação do novo marco, uma vez que agrega as funções de coordenação, integração, articulação e avaliação da gestão do Plano Nacional de Saneamento Básico, em âmbito federal, e de acompanhamento do processo de articulação e das medidas que visem destinar recursos para tal finalidade.
13.	A SeinfraUrbana destacou, a propósito, a preocupação de que:
"A situação encontrada, considerando a proximidade dos prazos estipulados e a movimentação dos demais atores em prol do cumprimento das etapas de implementação do novo marco, implica riscos de que o Cisb não cumpra sua missão de dar maior efetividade à aplicação dos recursos federais e de promover interlocução com outras políticas, elevando os riscos (...) de falha na aplicabilidade do marco legal do saneamento e de universalização dos serviços."
14.	Considerando a relevância do papel atribuído ao órgão colegiado, entendo como pertinente a proposta da unidade técnica para que se dê ciência do fato ao MDR, na qualidade de presidente do Cisb.
	De resto, anuo às conclusões da unidade técnica e voto no sentido de que o colegiado adote a deliberação que ora lhe submeto.
TCU, Sala das Sessões, em 26 de outubro de 2022.
JORGE OLIVEIRA 
Relator